ACORDAO-COMPLETO-2548553

ACÓRDÃO 2113/2022 ATA 36/2022 - PLENÁRIO

VISTOS, relatados e discutidos estes autos de Representação apresentada pela então Secretaria de Controle Externo do Estado da Bahia em virtude de notícia encaminhada pela Companhia de Transportes do Estado da Bahia - CTB, quanto à suspensão da eficácia de carta de fiança destinada a garantir o ressarcimento de danos que teriam ocorrido na execução do Contrato 10/04 (também nomeado SA-12) , celebrado com as empresas do Consórcio Bonfim, cuja apuração ocorreu no bojo do TC Processo 028.499/2012-3, 
ACORDAM os Ministros do Tribunal de Contas da União, reunidos em sessão de Plenário, ante as razões expostas pelo Relator, em:
9.1. considerar prejudicada a medida cautelar que fora decretada mediante o item 9.1 do Acórdão 1605/2014-TCU-Plenário e mantida, sucessivamente, pelos itens 9.1 do Acórdão 64/2015-TCU-Plenário, 9.1 do Acórdão 1193/2018-TCU-Plenário e 9.1 do Acórdão 500/2021-TCU-Plenário;
9.2. dar ciência à Companhia de Transportes do Estado da Bahia (CTB) , com fundamento no art. 9º, inciso II, da Resolução TCU n. 315/2020, no que tange ao Contrato 10/04 (Consórcio Bonfim) , da necessidade de que, antes do encerramento do ajuste, ocorra o ressarcimento de valores financeiros devidos à administração contratante pagos a título de adiantamento contratual ainda pendentes de devolução por parte das empresas do Consórcio Bonfim, os quais podem ser devolvidos por meio do abatimento dos valores retidos pela CTB, sob pena de configurar ato de gestão antieconômico que resultaria injustificado dano ao erário, sujeito a cobrança em sede de tomada de contas especial, nos termos do art. 47 da Lei 8.443/1992 c/c o art. 252 do Regimento Interno do TCU;
9.3. dar ciência desta deliberação à Companhia de Transportes do Estado da Bahia (CTB) , a Companhia Brasileira de Trens Urbanos (CBTU) e as empresas integrantes do Consórcio Bonfim, MPE - Montagens e Projetos Especiais S/A, Bombardier Transportation Brasil Ltda. e Bombardier European Investments S.L.U.; e
9.4. arquivar os presentes autos, nos termos do art. 169, inciso V, do Regimento Interno do TCU.

Representação apresentada em virtude de notícia acerca da suspensão da eficácia de carta de fiança destinada a garantir o ressarcimento de danos que teriam ocorrido na execução de contrato celebrado no âmbito das obras de construção da Linha 1 do sistema metroviário de Salvador/BA.

Companhia Brasileira de Trens Urbanos; Companhia de Transportes de Salvador; Entidades/órgãos do Governo do Estado da Bahia.

3. Interessados/Responsáveis:
3.1. Interessados: Bombardier European Investments S.L.U. (05.547.623/0001-00); Bombardier Transportation Brasil Ltda. (00.811.185/0001-14); Paulo Henrique Spirandeli Dantas (XXX.190.638-XX).
3.2. Responsáveis: Carlos Martins Marques de Santana (XXX.225.425-XX); MPE Montagens e Projetos Especiais S/A (31.876.709/0001-89).

13.1. Ministros presentes: Bruno Dantas (na Presidência), Walton Alencar Rodrigues, Benjamin Zymler e Jorge Oliveira.
13.2. Ministros-Substitutos convocados: Augusto Sherman Cavalcanti (Relator) e Weder de Oliveira.

Montagens e Projetos Especiais S.A - MPE

AUGUSTO SHERMAN

Adoto, como relatório, excerto da instrução elaborada por Auditor lotado na SeinfraUrbana (peça 936) , anuída pelos dirigentes da unidade (peças 937-938) :
"INTRODUÇÃO
1.	Cuidam os autos de representação apresentada pela Secretaria de Controle Externo no Estado da Bahia - Secex-BA em virtude de notícia encaminhada por meio do Ofício DIPRE 28/2014 (peça 1, p. 1-2, anexos às p. 3-4) da Companhia de Transportes do Estado da Bahia (CTB) , empresa da esfera do governo estadual, denominada, anteriormente, quando empresa municipal, Companhia de Transportes de Salvador - CTS.
2.	Segundo essa notícia, por falta de pagamentos, foi suspensa a eficácia de uma das cartas de fiança destinadas a garantir o ressarcimento de danos que teriam ocorrido na execução do Contrato 10/04 (também nomeado SA-12, referência à licitação que lhe deu origem) , firmado entre a CTS e as empresas do Consórcio Bonfim. A apuração desses possíveis danos se deu no processo de tomada de contas especial (TCE) TC Processo 028.499/2012-3.
3.	No documento à peça 17, consta que o consórcio é integrado pelas seguintes empresas:
a) MPE - Montagens e Projetos Especiais S/A, CNPJ 31.876.709/0001-89 (informações à peça 44) ;
b) Bombardier Transportation Brasil Ltda., CNPJ 00.811.185/0001-14 (informações à peça 45) ;
c) Bombardier European Investments S.L.U., com sede na Espanha, inscrita sob o número B-82894098 (informações à peça 13, p. 8) .
4.	O Contrato 10/04 objetivou o fornecimento, projeto e implantação dos sistemas de sinalização, controle e telecomunicações no âmbito das obras de construção da Linha 1 do sistema metroviário de Salvador/BA.
5.	As obras de construção da Linha 1 eram realizadas por meio dos instrumentos firmados com os consórcios Bonfim (Contrato 10/04) e Metrosal (Contrato SA-01/1999) .
6.	A execução do Contrato 10/04 estava diretamente vinculada ao andamento das obras civis objeto do Contrato SA-01/1999. Devido às tratativas, então em prática, para a rescisão desse contrato com o Consórcio Metrosal e à inconclusão da transição do gerenciamento do empreendimento do município de Salvador/BA para o estado da Bahia, o Contrato 10/04 foi suspenso em 22/12/2012 (peça 18) . Essa suspensão foi prorrogada em 22/3/2013 (peça 19) .
7.	O estado da Bahia promoveu a Licitação n. 01/2013, que objetivou a "contratação da conclusão e operação da Linha 1, tramo 1, e construção, implantação e operação das Linhas 1, tramo 2, e Linha 2", cujo resultado foi homologado e o objeto adjudicado em 28/8/2013. Assim, em 14/10/2013, foi celebrado o Termo de Transação Parcial para a Extinção do Contrato SA-01/1999 (peça 41, p. 3-8) .
8.	Em manifestação à peça 659, p. 2, datada de 31/5/2017, a CTB informou que tentou implantar a mesma solução (termo de transação parcial) quanto ao Contrato 10/04, mas não obteve sucesso "por indefinição à época demonstrada pelo Consórcio Bonfim", de modo que o contrato continua suspenso.
9.	As duas linhas do sistema metroviário já se encontram em operação.
10.	A presente instrução cuida das petições das empresas do Consórcio Bonfim às peças 920 e 926, considerando, inclusive, o Acórdão 136/2022-TCU-Plenário, prolatado no âmbito do processo de tomada de contas especial TC Processo 028.499/2012-3. 
11.	Todos os acórdãos mencionados nesta instrução, inclusive nas transcrições, são da relatoria do Ministro-Substituto Augusto Sherman.
HISTÓRICO
- Inspeção com Registro Fiscalis nº 277/2014
12.	O assunto exposto na supracitada notícia à peça 1 foi tratado em instruções e pronunciamento da Secex-BA às peças 3-4 e 47-49, estas referentes a uma inspeção realizada na CTB (Registro Fiscalis nº 277/2014) .
- Acórdão 1605/2014-TCU-Plenário
13.	A seguir, na Sessão de 18/6/2014, foi prolatado o Acórdão 1605/2014-TCU-Plenário (peça 52, voto e relatório às peças 50 e 51) , com o seguinte teor:
ACORDAM os Ministros do Tribunal de Contas da União, reunidos em sessão Plenária, com fundamento nos arts. 1º, inciso II, da Lei 8.443/92, e 237, inciso VII, e 276, do Regimento Interno, em:
9.1. com fundamento no art. 71, inciso IX, da Constituição Federal, dos arts. 11 e 45 da Lei 8.443/1992 e do art. 276 do Regimento Interno do TCU, seja determinado à Companhia de Transportes do Estado da Bahia - CTB, em sede cautelar, que se abstenha de liberar quaisquer pagamentos, formalizar rescisão, aceitar definitivamente as obras ou, de qualquer forma, dar por concluído o Contrato 10/04 (SA - 12) ou dar quitação ao Consórcio Bonfim ou a qualquer das empresas que o integram, antes que o Tribunal delibere no mérito sobre:
9.1.1. a restituição da eficácia integral e dos valores atualizados das seguintes garantias:
9.1.1.1. cartas de fiança destinadas a garantir o ressarcimento do erário por possíveis danos em apuração mediante o processo de tomada de contas especial TC Processo 028.499/2012-3;
9.1.1.2. seguro-garantia ofertado como garantia de execução do contrato;
9.1.1.3. carta de fiança ofertada como garantia pelo adiantamento contratual;
9.1.2. a retificação da garantia referida no item 9.1.1.1, retro, de forma a que sejam nele incluídas as seguintes determinações do TCU sobre as características indicadas:
9.1.2.1. reajustamento (...) ;
9.1.2.2. prazo de vigência (...) ;
9.1.2.3. beneficiário (...) ;
9.1.2.4. vigência nos casos de não pagamento da manutenção das cartas de fiança (...) ;
9.1.2.5. referência ao processo de TCE (...) ;
9.1.2.6. condições para execução (...) ;
 (...) 
9.3. determinar à CTB que, no prazo de 60 dias, providencie junto ao Consórcio Bonfim e às empresas que o integram o ajuste das garantias referentes ao Contrato 10/04 nos termos estipulados nos itens 9.1.1 e 9.1.2 deste Acórdão, informando ao Tribunal, no mesmo prazo, o resultado alcançado;
 (...) 
9.6. determinar à Secex/BA que:
9.6.1. diligencie à CTB objetivando obter as informações necessárias ao perfeito entendimento dos impactos das alterações procedidas sobre as especificações dos sistemas de controle, sinalização e comunicação do metrô de Salvador, conforme contrato de concessão recentemente celebrado, de forma que seja possível avaliar se tais alterações podem efetivamente tornar inservíveis, total ou parcialmente, os sistemas fornecidos pelo Consórcio Bonfim, por meio do contrato 10/04, e;
 (...) 
14.	Esses itens 9.6 e 9.6.1 devem-se à informação, na instrução à peça 47, de que o sistema fornecido e implantado pelo Consórcio Bonfim (objeto do Contrato 10/04) não teria serventia para a operação do metrô, uma vez que seria substituído quando da execução do supracitado contrato de concessão. 
- Acórdão 64/2015-TCU-Plenário
15.	Os atendimentos e manifestações referentes a esse Acórdão 1605/2014-TCU-Plenário foram analisados em instrução e pronunciamentos da Secex-BA às peças 116-118.
16.	Nessa instrução à peça 116, registra-se que, a título de garantia quanto aos possíveis débitos em apuração no processo TC Processo 028.499/2012-3, haviam sido ofertadas duas cartas de fiança, uma delas por conta das empresas Bombardier Transportation Brasil Ltda. e Bombardier European Investments S.L.U. e a outra pela MPE - Montagens e Projetos Especiais S/A, a qual se revelou inaceitável, resultando nos itens 9.1 (manutenção da cautelar) , 9.4 e 9.6 (nova cautelar) do Acórdão 64/2015-TCU-Plenário, transcrito a seguir.
17.	A E. Corte, na Sessão de 21/1/2015, com base em relatório e voto às peças 121 e 122, prolatou o Acórdão 64/2015-TCU-Plenário (peça 120) , deliberando por:
9.1. com fundamento nos arts. 71, inciso IX, da Constituição Federal, 11 e 45 da Lei 8.443/1992 e 276, caput e § 6º, do Regimento Interno do TCU, manter a medida cautelar adotada por meio do item 9.1 do Acórdão 1605/2014-TCU-Plenário, em vista de não terem sido cumpridas, pelas empresas integrantes do Consórcio Bonfim, as providências indicadas em seu item 9.1.3 e, pela empresa MPE Montagens Especiais S.A, as providências indicadas em seus itens 9.1.1, 9.1.1.1, 9.1.2, 9.1.2.1 a 9.1.2.6;
 9.2. dar conformidade à solicitação das empresas integrantes do Consórcio Bonfim no sentido de que o valor do seguro-garantia destinado à garantia de execução do Contrato 10/04 seja igual a 30% do saldo deste atualizado com base no novo reajustamento anual ocorrido em setembro/2014;
9.3. determinar à CTB que providencie junto ao Consórcio Bonfim o cumprimento dos itens 9.1.3 e 9.3 do Acórdão 1605/2014-TCU-Plenário (...) ; 
 9.4. dar ciência, à CTB, ao Consórcio Bonfim e às empresas que o integram, de que, em desacordo com o item 9.1 do Acórdão 3254/2011-TCU-Plenário, a carta de fiança ofertada pela empresa MPE - Montagens e Projetos Especiais S.A. em substituição às retenções de pagamentos do Contrato 10/04 não atende aos requisitos estabelecidos por este Tribunal e não se enquadra entre as garantias previstas no art. 56 da Lei 8.666/1993, uma vez que não se trata de carta de fiança bancária;
9.5. encaminhar, à Procuradoria da República no Estado da Bahia, aos Ministérios Públicos dos Estados da Bahia e Goiás, ao Banco Central do Brasil e ao Departamento de Polícia Federal, para conhecimento e adoção das medidas que entenderem cabíveis em seus respectivos âmbitos de atuação, cópia do presente acórdão, acompanhado das peças que o fundamentam;
9.6. com fundamento nos arts. 71, inciso IX, da Constituição Federal, 11 e 44, caput e § 2º, da Lei 8.443/1992 e 274 e 276, caput e § 6º, do Regimento Interno do TCU, adotar medida cautelar consistente na decretação da indisponibilidade de bens da empresa MPE - Montagens e Projetos Especiais S.A. até o montante de R$ 3,5 milhões [R$ 3.083.472,82 (três milhões oitenta e três mil quatrocentos e setenta e dois reais e oitenta e dois centavos) atualizado até dezembro de 2014, arredondado para centena de milhar mais próxima], por até um ano ou até que o Consórcio Bonfim - qualquer de suas empresas integrantes - apresente carta de fiança bancária que garanta o valor total estabelecido atualizado até a data de sua instituição e atenda a todos os demais requisitos estabelecidos por esta Corte em suas deliberações;
 (...) 
- Acórdão 2452/2016-TCU-Plenário
18.	Decorrido o prazo de um ano estabelecido no item 9.6 do Acórdão para a indisponibilidade de bens da MPE sem que essa empresa atendesse aos itens 9.1.1 e 9.1.2 a 9.1.2.6 do Acórdão 1605/2014-TCU-Plenário, a E. Corte, por meio do item 9.1 do Acórdão 2452/2016-TCU-Plenário (peça 501) , renovou, por mais um ano, a medida cautelar adotada no referido item 9.6.
- Acórdão 1956/2017-TCU-Plenário
19.	Posteriormente à instrução e aos pronunciamentos da Secex-BA às peças 643-645 e ao parecer do Ministério Público junto ao TCU (peça 650) , a E. Corte, por meio do Acórdão 1956/2017-TCU-Plenário (peça 686) , lastreado no relatório e no voto às peças 688 e 687, respectivamente, adotou as seguintes medidas, entre outras:
9.2. com fundamento nos arts. 71, inciso IX, da Constituição Federal, 11 e 44, caput e § 2º, da Lei 8.443/1992 e 274 e 276, caput e § 6º, do Regimento Interno do TCU, renovar a medida cautelar adotada por meio do item 9.6 do Acórdão 64/2015-TCU-Plenário, renovada anteriormente por meio do item 9.1 do Acórdão 2452/2016-TCU-Plenário, consistente na decretação da indisponibilidade de bens da empresa MPE - Montagens e Projetos Especiais S.A. por mais um ano a partir da data de prolação do presente acórdão ou até que o Consórcio Bonfim - qualquer de suas empresas integrantes - apresente carta de fiança bancária que garanta o valor total estabelecido atualizado até a data de sua instituição e atenda a todos os demais requisitos estabelecidos por esta Corte em suas deliberações, atualizando-se o montante para R$ 3.719.786,82 (agosto/2017) , fazendo-a recair sobre os seguintes bens:
 (...) 
9.8. com base no art. 44, caput e § 2º, da Lei 8.443/1992, autuar processo de indisponibilização, formado, inicialmente, com cópias de peças dos presentes autos que se revelem necessárias, com o objetivo de cuidar da manutenção da indisponibilização dos bens da MPE - Montagens e Projetos Especiais S.A. destinados ao cumprimento da medida cautelar decretada no item 9.6 do Acórdão 64/2015-TCU-Plenário e renovada pelo item 9.1 do Acórdão 2452/2016-TCU-Plenário e pelo item 9.2 do presente Acórdão;
9.9. com fundamento no art. 240 do Regimento Interno do TCU, autorizar a realização de inspeção na Companhia de Transportes do Estado da Bahia - CTB, objetivando a verificação do cumprimento do item 9.1 do Acórdão 1605/2014-TCU-Plenário e a coleta de informações referentes ao aproveitamento, no sistema metroviário de Salvador/BA, dos sistemas de controle, sinalização e comunicação, objeto do Contrato 10/04; e
 (...) 
- Autuação do processo de indisponibilidade TC Processo 027.553/2017-5
20.	Em atendimento ao item 9.8 do supracitado Acórdão 1956/2017-TCU-Plenário, a Secex-BA autuou o processo TC Processo 027.553/2017-5, destinado, especificamente, a cuidar dessa indisponibilidade dos bens da MPE.
- Inspeção com Registro Fiscalis nº 145/2017
21.	A inspeção autorizada no item 9.9 do mesmo Acórdão 1956/2017-TCU-Plenário (Registro Fiscalis nº 145/2017) resultou na instrução e pronunciamentos às peças 746-748.
22.	Além das constatações que resultaram nos itens 9.1 a 9.4 do Acórdão 1193/2018-TCU-Plenário, abordado adiante, cabe registrar, da referida instrução à peça 746:
XVI. Item 9.1 do Acórdão 1605/2014-TCU-Plenário
140.	 Segundo a CTB, o Contrato 10/04 permanece suspenso, não foram emitidos certificados de aceitação operacional e há um saldo de valor medido ainda não pago (R$ 339.859,78 em valores originais) . Desta forma, cabe considerar que a empresa estadual vem cumprindo a determinação inscrita no caput do item 9.1 do Acórdão 1605/2014-TCU-Plenário, relativo ao Contrato 10/04. (destaque deste parágrafo acrescentado) 
XVII. Itens 9.1.1.1 e 9.1.2 a 9.1.2.6 do Acórdão 1605/2014-TCU-Plenário
144. (...) A MPE tem mantido a opção pela oferta de imóvel para suprir a garantia em foco. Portanto, esta empresa não está atendendo o item 9.1.1.1 do Acórdão 1605/2014-TCU-Plenário. 
 (...) 
146. Por sua vez, a carta de fiança apresentada pelas empresas Bombardier Transportation Brasil Ltda. e Bombardier European Investments S.L.U, salvo indicação em contrário, permanece em vigor e obedece aos itens 9.1.2 a 9.1.2.6 do Acórdão 1605/2014-TCU-Plenário, ressalvando-se pendência relativa ao valor, uma vez que este depende do montante que venha a ser garantido pela MPE.
 (...) 
XIX. Item 9.1.1.3 do Acórdão 1605/2014-TCU-Plenário
 (...) 
151. Assim, cabe considerar que está sendo cumprido o item 9.1.1.3 do Acórdão 1605/2014-TCU-Plenário) .
- Manifestação do consórcio
23.	Posteriormente a essa instrução da Secex-BA que tratou da inspeção (peça 746) , o consórcio apresentou a petição à peça 753 (também acostada às peças 754 e 755) , solicitando a revogação das medidas cautelares decretadas no caput do item 9.1 do supracitado Acórdão 1605/2014-TCU-Plenário e no item 9.1.1 do Acórdão 2369/2006-TCU-Plenário (no qual foi determinada a retenção de 7,5% do valor total do Contrato 10/04) .
- Acórdão 1193/2018-TCU-Plenário
24.	Considerando a instrução e os pronunciamentos referentes à supracitada inspeção com Registro Fiscalis nº 145/2017 (peças 746-748) , a E. Corte prolatou o Acórdão 1193/2018-TCU-Plenário (peça 758, relatório e voto às peças 760 e 759, respectivamente) , deliberando por: 
9.1. com fundamento nos arts. 71, inciso IX, da Constituição Federal, 11 da Lei 8.443/1992 e 276, caput, do Regimento Interno do TCU, manter a medida cautelar adotada por meio do item 9.1 do Acórdão 1605/2014-TCU-Plenário  (mantida anteriormente pelo item 9.1 do Acórdão 64/2015-TCU-Plenário) , em vista de não terem sido cumpridas, pelas empresas integrantes do Consórcio Bonfim, as providências indicadas em seu item 9.1.1.2 e, pela empresa MPE Montagens Especiais S.A, as providências indicadas em seus itens 9.1.1.1, 9.1.2 e 9.1.2.1 a 9.1.2.6;
9.2. determinar à Companhia de Transportes do Estado da Bahia - CTB que, no prazo de sessenta dias, providencie junto ao Consórcio Bonfim e às empresas que o integram o ajuste das garantias referentes ao Contrato 10/04 nos termos estipulados nos itens 9.1.1, 9.1.1.1, 9.1.1.2, 9.1.2 e 9.1.2.1 a 9.1.2.6 do Acórdão 1605/2014-TCU-Plenário, considerando o valor atualizado do mencionado contrato até o último mês de setembro, informando ao Tribunal, no mesmo prazo, o resultado alcançado;
9.3. dar ciência à Companhia de Transportes do Estado da Bahia - CTB e à Companhia Brasileira de Trens Urbanos - CBTU, de que cabe à CTB verificar e adotar junto às empresas que integram o Consórcio Bonfim as providências necessárias que assegurem a validade das garantias indicada no item 9.1.1.1 do Acórdão 1605/2014-TCU-Plenário, manter a CBTU informada sobre a situação destas garantias e repassar a esta empresa os termos aditivos das garantias que vierem a ser firmados, cabendo à CBTU acompanhar e cobrar à CTB o cumprimento de tais obrigações;
9.4. realizar diligências junto às empresas que integram o Consórcio Bonfim, quais sejam, a MPE Montagens e Projetos Especiais S.A. (CNPJ 31.876.709/0001-89) , a Bombardier Transportation Brasil Ltda. (CNPJ 00.811.185/0001- 14) e a Bombardier European Investments S.L.U. (empresa estrangeira) , com vistas ao saneamento do processo de representação TC-Processo 007.463/2014-6, solicitando-lhes, com fundamento no art. 11 da Lei 8.443/1992 c/c o art. 157 do Regimento Interno do TCU, que, no prazo de até quinze dias, a contar do recebimento da presente comunicação, encaminhem à Secretaria de Controle Externo no Estado da Bahia - Secex/BA a memória de cálculos do reajustamento do valor do Contrato 10/04, mesmo que suspenso, até o último mês de setembro, documentando a obtenção dos índices utilizados (mediante tabelas de publicações, cópias de telas de sítios na internet etc.) e indicando as origens e métodos de coleta desses índices (denominação dos sítios na internet e descrição dos caminhos até a informação) ;
 (...) 
9.7. determinar à SeinfraUrbana que, por meio de processo apartado, avalie a existência de eventual dano referente ao pagamento por sistemas pelo Consórcio Bonfim, por meio do Contrato 10/04, que acabaram não sendo utilizados, autorizando-se desde já as diligências necessárias;
 (...) 
- Manifestações e embargos de declaração do consórcio
25.	Prolatado o Acórdão 1193/2018-TCU-Plenário (peça 758) , o Consórcio Bonfim, mediante embargos de declaração à peça 772, que contempla muitos dos argumentos esgrimidos na supracitada manifestação à peça 753, solicitou:
a) a concessão de efeitos suspensivos aos prazos para cumprimento desse acórdão e para o oferecimento de demais recursos; e
b) a revogação do item 9.1 do Acórdão 1605/2014-TCU-Plenário.
- Acórdão 1517/2018-TCU-Plenário
26.	Com lastro no relatório e voto às peças 778 e 777, respectivamente, o TCU, por meio do Acórdão 1517/2018-TCU-Plenário (peça 776) , conheceu os embargos de declaração, "para, no mérito, não acolhê-los, mantendo-se o Acórdão 1193/2018-TCU-Plenário em seus exatos termos".
- Acórdão 1651/2019-TCU-Plenário (TC Processo 003.896/2009-2) 
27.	No processo de monitoramento TC Processo 003.896/2009-2, o TCU, mediante o Acórdão 1651/2019-TCU-Plenário, fez a seguinte determinação, entre outras, à SeinfraUrbana:
9.3.4. constitua quatro apartados distintos de monitoramento a fim de tratar em separado cada um dos quatro temas objeto do monitoramento, conforme quadro constante da proposição do Relator (tópico IX) , nos quais as questões pendentes de exame e aprofundamento deverão ser tratadas, segundo os temas ali descritos, devendo eventual proposição de revisão de cautelar relativa ao Contrato SA-01 ser abordada no "Apartado I" do quadro de apartados referidos pelo Relator;
28.	O aludido "tópico IX" do voto do Acórdão 1651/2019-TCU-Plenário inclui a "Tabela 1", que elenca as matérias dos quatro apartados. Os três primeiros se referem ao Contrato SA-01/1999 firmado com o Consórcio Metrosal. O Apartado IV trata das garantias do Contrato 10/04 (também denominado Contrato SA-12) e tem o seu escopo assim descrito na "Tabela 1":
Nesse apartado deverão ser objeto de levantamento e posteriormente o monitoramento de todos os itens dos acórdãos proferidos que tratem do Contrato SA-12, celebrado com o consórcio Bonfim, a exemplo dos itens 9.7 e 9.10 do Acórdão 1847/2013-TCU-Plenário e dos Acórdão 519/2012-TCU-Plenário e 3253/2011 - Plenário, incluindo, em especial, o monitoramento da situação das garantias prestadas quanto aos termos determinados nos acórdãos.
- Autuação do processo de monitoramento TC Processo 006.702/2021-0
29.	Em atendimento ao supracitado item 9.3.4 do Acórdão 1651/2019-TCU-Plenário (TC Processo 003.896/2009-2) , foi autuado o processo de monitoramento TC Processo 006.702/2021-0.
- Acórdão 1769/2020-TCU-Plenário (TC Processo 028.499/2012-3) 
30.	No âmbito do processo de tomada de contas especial TC Processo 028.499/2012-3, a E. Corte, por meio do item 9.1 do Acórdão 1769/2020-TCU-Plenário, determinou a citação dos responsáveis para que apresentassem suas alegações de defesa ou recolhessem aos cofres da CBTU o valor de R$ 3.670.507,47, atualizado monetariamente desde 30/11/2012 na forma prevista na legislação em vigor.
- Elementos para verificação do cumprimento do Acórdão 1193/2018-TCU-Plenário
31.	A SeinfraUrbana, que passou a ser a unidade técnica responsável pelo presente processo, em instrução e pronunciamento às peças 801-802, visando verificar o cumprimento das determinações inscritas no Acórdão 1193/2018-TCU-Plenário, analisou a documentação encaminhada pela CTB e pelas empresas do Consórcio Bonfim em atendimento ao referido decisum.
32.	Constatadas falhas e lacunas nessa documentação e o vencimento da vigência da garantia de adiantamento contratual (peça 820, p. 49) , foram promovidas novas diligências junto à CTB e às empresas do Consórcio Bonfim.
33.	O quadro a seguir elenca os documentos, bem como os itens do Acórdão 1193/2018-TCU-Plenário, referentes ao atendimento ao supracitado decisum.
Quadro 1 - Elementos para verificação do cumprimento do Acórdão 1193/2018-TCU-Plenário
	Acórdão/instrução e ofícios
	Atendimento da CTB
	Atendimento das empresas do Consórcio Bomfim

	Itens 9.2 e 9.3 do Acórdão 1193/2018-TCU-Plenário (ofício à peça 765) 
	Peça 791
	
	Item 9.4 do Acórdão 1193/2018-TCU-Plenário (ofícios às peças 763, 766 e 767) 
		Peça 779

	Instrução à peça 801 (ofício à peça 807) 
	Peças 821 e 826-849
	
	Instrução à peça 801 (ofícios às peças 803, 804 e 808) 
		Peças 811-820

	Instrução à peça 857 (ofícios às peças 861-863 e 878) 
	Peças 896-898
	Peças 868-870, repetidas às peças 871-876

- Instrução à peça 901
34.	Na instrução da SeinfraUrbana à peça 901, de 13/11/2020, verificou-se que, na ocasião:
a) para as garantias referentes ao débito em apuração no processo TC Processo 028.499/2012-3, o valor, a data de referência e a forma de atualização monetária deveriam ser aquelas indicadas no item 9.1 do Acórdão 1769/2020-TCU-Plenário (R$ 3.670.507,47, 30/11/2012, atualização prevista na legislação em vigor) ;
b) a fiança bancária referente ao débito em apuração ofertada pelas empresas Bombardier Transportation Brasil Ltda. e Bombardier European Investments S.L.U. obedecia aos itens 9.1.2 e 9.1.2.1 a 9.1.2.6 do Acórdão 1605/2014-TCU-Plenário. Porém, seu valor era insuficiente;
c) a MPE não estava fornecendo carta de fiança aceitável para complementar o valor da supracitada garantia relativa ao débito em apuração, de modo que permanecia o descumprimento do item 9.1.1.1 do Acórdão 1605/2014-TCU-Plenário;
d) há mais de sete anos, o Consórcio Bonfim não apresentava a garantia de execução do Contrato 10/04, descumprindo, assim, o item 9.1.1.2 do Acórdão 1605/2014-TCU-Plenário;
e) para a determinação dos valores atualizados do Contrato 10/04 e do seu saldo contratual, é necessário corrigir os valores em reais dos subgrupos "ps1Esp", "ps1Sweden" e "ps1UK", não somente pelos índices inflacionários dos países de origem, como, também, pela variação da cotação das respectivas moedas;
f) a carta de fiança referente ao saldo do adiantamento contratual encontrava-se em vigor até, ao menos, 6/2/2021 e o seu valor era suficiente;
g) em atendimento ao item 9.7 do Acórdão 1193/2018-TCU-Plenário, foi autuado o processo de representação TC Processo 033.642/2018-4, ainda em fase inicial de instrução na SeinfraUrbana;
h) não foi apresentada documentação que comprovasse os créditos que, segundo o Consórcio Bonfim afirmou à peça 900, lhe fazem jus por conta de medições aprovadas, mas ainda sem faturamento, no total de R$ 1.768.222,90 e ¿ 441.885,35;
i) na mesma peça 900, o Consócio Bonfim mencionou, ainda, como crédito que lhe cabe, valores com faturamento já realizados (notas fiscais já emitidas) , sem a efetivação de pagamento, no total de R$ 464.608,18.
- Acórdão 500/2021-TCU-Plenário
35.	Após instrução e pronunciamentos da SeinfraUrbana às peças 901-903, a E. Corte, mediante o Acórdão 500/2021-TCU-Plenário (peça 908, voto e relatório às peças 909-910) , deliberou pela adoção das seguintes medidas:
9.1. manter a medida cautelar adotada por meio do item 9.1 do Acórdão 1.605/2014-P (mantida anteriormente pelos itens 9.1 do Acórdão 64/2015-P e 9.1 do Acórdão 1.193/2018-P) , em vista de não terem sido cumpridas, pelas empresas integrantes do Consórcio Bonfim, as providências indicadas em seu item 9.1.1.2 e, pela empresa MPE Montagens Especiais S.A, as providências indicadas em seus itens 9.1.1.1, 9.1.2, 9.1.2.1 a 9.1.2.6;
9.2. informar à Companhia de Transportes do Estado da Bahia - CTB e às empresas do Consórcio Bonfim que:
9.2.1. quanto aos itens 9.1.1.1 e 9.1.2.1 do Acórdão 1605/2014-TCU-Plenário, o valor, a data de ocorrência e a forma de reajustamento são aquelas indicadas no item 9.1 do Acórdão 1769/2020-TCU-Plenário (TC Processo 028.499/2012-3) ; e
9.2.2. quanto aos itens 9.1.1.2 e 9.1.1.3 do Acórdão 1605/2014-TCU-Plenário, nos cálculos do reajustamento do saldo contratual dos itens cujos preços foram acordados em moedas estrangeiras (grupo "ps1") , são consideradas as variações, não apenas dos respectivos índices, mas, também, da cotação dessas moedas em reais nos dias acordados para os reajustamentos do Contrato 10/04 (30 de setembro de cada ano) .
- Petição do Consórcio Bonfim à peça 920
36.	As empresas do Consórcio Bonfim apresentaram a petição à peça 920. Na mesma data, manifestações com argumentos semelhantes foram levadas aos processos de tomada de conta especial TC Processo 028.499/2012-3 e de indisponibilidade de bens TC Processo 027.553/2017-5.
37.	Nessa petição, o consórcio solicita que se reconheça a prescrição da pretensão ressarcitória; a inexistência de sobrepreço ou superfaturamento (TC Processo 028.499/2012-3) ; a revogação da medida de indisponibilidade de bens (TC Processo 027.553/2017-5) ; e a necessidade de revogação das medidas cautelares, das retenções de pagamentos e das restrições ao recebimento e à quitação das obras (este TC Processo 007.463/2014-6) . 
- Acórdão 136/2022-TCU-Plenário (TC Processo 028.499/2012-3) 
38.	No âmbito do processo de tomada de contas especial TC Processo 028.499/2012-3, ao julgar o mérito, a E. Corte, mediante o Acórdão 136/2022-TCU-Plenário, tomou as seguintes deliberações:
9.1. acolher parcialmente as alegações de defesa apresentadas pelos responsáveis e, por conseguinte, considerar elidido o débito apontado no Acórdão 1769/2020-TCU-Plenário;
9.2. julgar regulares com ressalva as contas dos responsáveis Sr. Ivan Carlos Alves Barbosa, Diretor-Presidente da Companhia de Transportes de Salvador (CTS) à época, signatário do Contrato n. 10 (SA-12) , de 22/12/2004, Sr. José Geraldo Araújo Teixeira, Diretor de Planejamento da CTS, também signatário do referido contrato e, posteriormente, Coordenador de Supervisão do contrato e signatário dos boletins de medição, bem como do Consórcio Bonfim e das empresas dele integrantes, MPE Montagens e Projetos Especiais S.A, Bombardier Transportation Brasil Ltda. e Bombardier Transportation Spain S.A./Bombardier European Investments S.L.U, com fundamento nos arts. 1º inciso I, 16, inciso II, 18 e 23, inciso II, da Lei 8.443/1992, dando-lhes quitação;
9.3. juntar cópia deste acórdão ao TC-Processo 007.463/2014-6, em razão da repercussão, naquele processo, da elisão do débito, e para que se possa decidir sobre a liberação das garantias e demais providências reputadas pertinentes;
9.4. dar ciência deste Acórdão à Companhia de Transportes do Estado da Bahia - CTB, à Companhia Brasileira de Trens Urbanos - CBTU, aos Srs. José Geraldo Araújo Teixeira, Ivan Carlos Alves Barbosa e às empresas integrantes do Consórcio Bonfim; e
9.5. encerrar o presente processo após as referidas providências e o trânsito em julgado da deliberação, nos termos do art. 169, incisos II e III, do Regimento Interno/TCU. (destaques acrescentados) 
- Acórdão 135/2022-TCU-Plenário (TC Processo 027.553/2017-5) 
39.	Na mesma sessão em que foi prolatado o supramencionado Acórdão 136/2022-TCU-Plenário, a E. Corte, por meio do Acórdão 135/2022-TCU-Plenário, deliberou pela exclusão da indisponibilidade dos bens da MPE, medida que havia sido decretada nos âmbitos do presente processo e do TC Processo 027.553/2017-5, no qual foi prolatado esse acórdão.
40.	No mesmo acórdão, foi determinado o encerramento do supramencionado processo de indisponibilidade de bens TC Processo 027.553/2017-5 e seu apensamento ao processo TC Processo 006.702/2021-0, apartado do TC Processo 003.896/2009-2. Tal apartado fora autuado em atendimento à determinação no item 9.3.4 do Acórdão 1651/2019-TCU-Plenário, com vistas a levantar e monitorar todos os itens dos acórdãos que tratem do Contrato 10/04, em especial no que tange à situação das garantias.
- Petição do Consórcio Bonfim à peça 926
41.	Em virtude do julgamento de mérito favorável (Acórdão 136/2022-TCU-Plenário, transcrição retro) , as empresas do Consórcio Bonfim ofertaram a petição à peça 926, na qual consideram inexistirem motivos para a manutenção das garantias contratuais e de proteção ao erário e das medidas cautelares que lhes foram impostas, de modo que solicitam o levantamento dessas medidas e o devido encerramento do Contrato 10/04.
EXAME TÉCNICO
I. Petição do Consórcio Bonfim à peça 920
42.	Anteriormente ao Acórdão 136/2022-TCU-Plenário (prolatado no processo de tomada de contas especial TC Processo 028.499/2012-3) , no qual o débito foi considerado elidido, o Consórcio Bonfim encaminhou a petição à peça 920 dos presentes autos, cujos argumentos são expostos e analisados a seguir.
I.1. Histórico e alegações iniciais
I.1.1. Argumentos
43.	As empresas do Consórcio Bonfim apresentaram, às p. 1-2 (parágrafos 1-10) , histórico que contempla os processos referentes ao Contrato 10/04.
44.	Nesse histórico, as empresas lembram que, no âmbito do processo TC Processo 007.162/2006-0 [Fiscobras 2006], foi prolatado o Acórdão 2369/2006-TCU-Plenário, no qual foi determinada a retenção cautelar de pagamentos do referido contrato, no total de 7,5% do montante do ajuste. Ressaltam que tal deliberação foi tomada apesar de o TCU reconhecer, na ocasião, que inexistia análise de economicidade específica para o Contrato 10/04. O consórcio relata que o TCU adotou a medida sob o fundamento de que os preços do Contrato 10/04 foram estimados com base na mesma metodologia empregada para o Contrato SA-01/1999 [celebrado com o Consórcio Metrosal], no qual foram identificados indícios de irregularidade.
45.	As empresas do Consórcio Bonfim mencionam que, em 7/12/2011, o TCU permitiu que essas retenções de pagamento fossem substituídas por garantias idôneas, compatíveis com o art. 56 da Lei 8.666/1993 e com as condições estabelecidas no Acórdão 3254/2011-TCU-Plenário.
46.	Relatam que, diante da necessidade de receberem os pagamentos pelos serviços realizados, contrataram cartas de fiança na certeza de que o TCU, "com brevidade", iria reconhecer a regularidade dos preços acordados, haja vista a sua adequação aos parâmetros do mercado.
47.	O consórcio acrescenta que transcorreram mais de cinco anos entre a emissão da medida cautelar e a instauração da TCE (processo TC Processo 028.499/2012-3) destinada a apurar o suposto sobrepreço/superfaturamento em conexão com eventuais falhas de detalhamento no orçamento dos serviços.
48.	Os peticionários afirmam que, no âmbito do presente processo, instaurado durante o exercício de 2014 para a apuração de suposto descumprimento das condições estabelecidas no Acórdão 3254/2011-TCU-Plenário, a E. Corte, mediante o Acórdão 1605/2014-TCU-Plenário, ordenou a realização de diversos ajustes nas garantias e determinou à CTB que se abstivesse de "liberar quaisquer pagamentos, formalizar rescisão, aceitar definitivamente as obras ou, de qualquer forma, dar por concluído o Contrato 10/04 (SA - 12) ou dar quitação ao Consórcio Bonfim". 
49.	As empresas que integram o Consórcio Bonfim aludem à indisponibilidade de bens da MPE até o montante de R$ 3,5 milhões decretada no Acórdão 64/2015-TCU-Plenário (medida renovada em 2016 e 2017) e à criação do processo TC Processo 027.553/2017-5, destinado, exclusivamente, ao monitoramento e manutenção dessa indisponibilidade de bens.
50.	Os peticionários entendem que esse histórico ajuda a demonstrar a necessidade de saneamento nos processos, "considerando o tempo decorrido desde a assinatura do Contrato SA-12 e a multiplicidade de garantias e medidas cautelares ainda vigentes, sem que haja decisão definitiva de mérito".
51.	As empresas argumentam que importa considerar que estão há quase quinze anos suportando diversas medidas acauteladoras e restritivas de bens iniciadas sem análise de economicidade, embora o Contrato 10/04 tenha sido celebrado ainda durante o exercício de 2004 e praticamente todo o seu objeto tenha sido entregue.
52.	Acrescentam que o TCU já reconheceu a redução do suposto dano em mais de 95% do seu valor inicialmente apontado, sem que as medidas cautelares tenham sido significativamente alteradas.
I.1.2. Análise
I.1.2.1. Retenção de pagamentos sem análise dos preços praticados no Contrato 10/04
53.	De fato, a retenção de pagamentos no total de 7,5% do valor total do Contrato 10/04 foi determinada, cautelarmente, com fundamento no fato de que os preços desse instrumento foram estimados a partir da mesma metodologia adotada para o Contrato SA-01/1999 (que apresentou sobrepreços) , como se verifica no voto que conduziu o mencionado Acórdão 2369/2006-TCU-Plenário:
30. Como se observa, foi constatado sobrepreço nas três amostras [do Contrato SA-01/1999] realizadas, sendo, em uma delas, bastante elevado.
 (...) 
32. Em vista disso, a unidade técnica, procedendo a uma análise conservadora dos valores já pagos e ainda a pagar relativamente aos itens constante da amostra, e sem extrapolar o índice de sobrepreço para itens não analisados, propôs fosse determinado cautelarmente à CTS a retenção de um percentual de 20,9% sobre os valores dos pagamentos futuros relativos ao contrato SA-01 (aproximadamente R$ 19,7 milhões) , até que esta Corte tenha deliberado definitivamente sobre a questão.
33. Considerando, por um lado, os indícios de sobrepreço apontados, mas por outro, que se trata de conclusão obtida a partir de dados incompletos, e, ainda, o interesse público na continuidade da obra, sem riscos de interrupções precipitadas, entendo que tal sugestão é de todo adequada, pois preserva o fluxo de recursos necessário à continuidade do andamento da obra ao tempo em que permite à Administração acautelar-se frente à possibilidade de prejuízo.
 (...) 
41. Relativamente ao contrato SA-12, celebrado com o Consórcio Bonfim, a unidade técnica aponta falhas situações semelhantes àquelas relativas ao contrato SA-01, quais sejam, a ausência de orçamento detalhado a nível de preços unitários, a ausência de critérios de aceitabilidade de preços, celebração de contrato para execução parcial de obra sob tipologia "empreitada integral".
 (...) 
43. Além disso, apesar de a análise de preços efetuada pela Secob não ter abrangido itens relativos a esse contrato, mas considerando que os preços nele contratados foram estimados a partir da mesma metodologia utilizada para o contrato SA-01, entendo que a mesma medida acauteladora - retenção de 7,5% do valor do contrato até decisão definitiva por parte deste Tribunal - deve também ser adotada com relação ao contrato SA-12.
54.	Note-se, porém, que assiste razão à E. Corte ao adotar a medida cautelar de retenção, conforme exposto no parágrafo "33" retro. Embora não se aplique ao Contrato 10/04 o trecho inicial desse parágrafo ("indícios de sobrepreço apontados") , havia a necessidade de a "Administração acautelar-se frente à possibilidade de prejuízo", havendo o cuidado de se preservar "o fluxo de recursos necessários à continuidade do andamento da obra".
I.1.2.2. Acórdão 1605/2014-TCU-Plenário e Acórdão 64/2015-TCU-Plenário
55.	Como se expõe a seguir, não se pode dizer que houve excesso do TCU ao tomar outras medidas acauteladoras e restritivas de bens.
56.	A prolação do Acórdão 1605/2014-TCU-Plenário (peça 52) foi necessária porque, conforme o relatório e voto que o lastreou (peças 50-51) , ocorreu o descumprimento, por parte do Consórcio Bonfim, da correta manutenção das garantias de execução contratual, de adiantamento contratual e daquelas que, por permissão do TCU (Acórdão 3254/2011-TCU-Plenário, no âmbito do processo TC Processo 007.162/2006-0) substituíram as retenções de pagamento.
57.	O Acórdão 64/2015-TCU-Plenário, inclusive no que tange à decretação de indisponibilidade de bens da MPE, tornou-se imprescindível em virtude da continuidade da ausência do fornecimento, por parte dessa empresa, de uma garantia adequada em substituição às retenções de pagamento do Contrato 10/04.
I.1.2.3. Alterações das medidas cautelares por conta da redução do valor do suposto sobrepreço/ superfaturamento
58.	Não procede a afirmação do Consórcio Bonfim de que caberia a introdução de significativas alterações quanto às medidas cautelares por conta da diminuição, em mais de 95%, do valor do suposto dano ao erário. 
59.	Em valores referidos à data-base do Contrato 10/04, o total contratado montou a R$ 55.438.836,74. Assim, a determinação inicial de retenção, 7,5% do valor do contrato (item 9.1.1 do Acórdão 2369/2006-TCU-Plenário) levou ao valor de R$ 4.157.912,76.
60.	Na instrução à peça 113 do processo de tomada de contas especial TC Processo 028.499/2012-3, foi proposta a citação dos responsáveis pelo valor de R$ 39.113.854,80, referido a setembro/2004. Porém, essa instrução do processo de TCE sequer foi apreciada pela E. Corte em virtude da apresentação de nova documentação pelo Consórcio Bonfim, o que resultou na restituição dos autos à Unidade Técnica para reexame. Não ocorreu ou foi ordenada alteração das medidas cautelares por conta desse volumoso aumento do valor do suposto débito.
61.	Após nova instrução (peça 141 do processo TC Processo 028.499/2012-3) a E. Corte, por meio do Acórdão 1769/2020-TCU-Plenário, determinou a citação dos responsáveis pelo valor de R$ 3.670.507,47, referidos a 30/11/2012. 
62.	Porém, essa redução não poderia implicar alterações quanto às medidas cautelares na proporção entre os valores de R$ 39.113.854,80 e R$ 3.670.507,47, uma vez que tais medidas nunca foram baseadas na primeira dessas quantias.
63.	Registre-se que após a prolação do supracitado Acórdão 1769/2020-TCU-Plenário, o valor em bens da MPE a ser indisponibilizado, que montava a R$ 3.998.770,83 (data-base maio/2019, Acórdão 1545/2019-TCU-Plenário) foi reduzido a R$ 2.584.796,00 (referido a 27/7/2020, Acórdão 3172/2020-TCU-Plenário) .
I.1.2.4. Tempo decorrido para instauração da TCE e duração das medidas cautelares
64.	Argumentando, ademais, com o excessivo tempo decorrido entre o início da aplicação da medida cautelar (Acórdão 2369/2006-TCU-Plenário, de 6/12/2006) e a instauração da tomada de contas especial (processo TC Processo 028.499/2012-3) e com o fato de que, há quase quinze anos, vêm suportando diversas medidas cautelares e restritivas de bens iniciadas sem análise da economicidade de um contrato que tem praticamente todo o seu objeto entregue, os peticionários consideram ser necessário o saneamento dos processos TC Processo 028.499/2012-3 (TCE) , TC Processo 027.553/2017-5 (indisponibilidade de bens) e TC Processo 007.463/2014-6 (o presente processo) .
65.	As solicitações referentes ao saneamento desses processos estão explicitadas ao final da petição (parágrafo "111" da peça 920) e foram, em grande parte, atendidas, conforme se indica a seguir. 
66.	Verificou-se, no "HISTÓRICO" da presente instrução, que, por conta do julgamento do mérito da tomada de contas especial (posterior ao acostamento da peça 920, aqui tratada) , as solicitações elencadas no mencionado parágrafo "111" referentes aos processos TC Processo 028.499/2012-3 (reconhecimento da inexistência de sobrepreço ou superfaturamento) e TC Processo 027.553/2017-5 (revogação da medida de indisponibilidade de bens da MPE) já foram atendidas, estando ambos os processos encerrados. No que tange ao presente processo TC Processo 007.463/2014-6, propõe-se adiante, no tópico "I.11. Solicitações do Consórcio Bonfim", revogar a medida cautelar inscrita no item 9.1 do Acórdão 1605/2014-TCU-Plenário e mantida, sucessivamente, pelos itens 9.1 do Acórdão 64/2015-TCU-Plenário, 9.1 do Acórdão 1193/2018-TCU-Plenário e 9.1 do Acórdão 500/2021-TCU-Plenário, conservando-se, apenas, providências mínimas para garantir a devolução do saldo do adiantamento contratual. Nos tópicos I.8.2.3.1 a I.8.2.3.3 desta instrução, esse saldo é calculado em R$ 391.232,41, valor referido a setembro/2021. 
I.2. Prescrição da pretensão de ressarcimento
I.2.1. Argumentos
67.	Às p. 3-6 (parágrafos 11-27) , os peticionários dedicam-se a demonstrar que já foram alcançadas as condições para que se considere que já ocorreu a prescrição da pretensão de ressarcimento ao erário no caso em comento.
I.2.2. Análise
68.	Posteriormente ao acostamento da petição à peça 920, aqui tratada, a E. Corte, no âmbito do processo de tomada de contas especial TC Processo 028.499/2012-3, no qual era apurado o suposto dano ao erário por conta da execução do Contrato 10/04, considerou elidido o débito e julgou regulares com ressalva as contas dos responsáveis, sendo-lhes dada quitação (Acórdão 136/2022-TCU-Plenário) . Assim, torna-se desnecessária a verificação das condições para a prescrição invocada pelos peticionários.
I.3. Mérito do processo de TCE
I.3.1. Argumentos
69.	As empresas que integram o Consórcio Bonfim, às p. 6-16 (parágrafos 28-76) da petição à peça 920, apresentaram seus argumentos relativos ao mérito do processo de tomada de contas especial TC Processo 028.499/2012-3, notadamente no que tange ao BDI, cerne da citação efetivada nesse processo.
I.3.2. Análise
70.	No mencionado processo de tomada de contas especial, o mérito já foi julgado favoravelmente aos peticionários (elisão do débito e regularidade com ressalva) , mediante o Acórdão 136/2022-TCU-Plenário, posterior ao acostamento da petição à peça 920, aqui tratada.
I.4. Garantias relativas ao ressarcimento por supostos danos em apuração na TCE
I.4.1. Argumentos
71.	Nos parágrafos 77-80, às p. 16-17 da peça 920, o Consórcio Bonfim repete que as medidas acauteladoras se iniciaram na retenção de pagamento no total de 7,5% do valor do Contrato 10/04 decretada no Acórdão 2369/2006-TCU-Plenário, quando, conforme reconhece o TCU, não havia sido efetuada análise de economicidade específica para esse contrato.
72.	Acrescenta que, na ocasião, foi assentado que a retenção de pagamentos imposta por meio do supracitado acórdão perduraria "até decisão definitiva por parte deste Tribunal" [parágrafo "43" do voto que conduziu o decisum e item 9.1.1 deste], de modo que a restrição de bens, que vem sendo suportada pelas empresas do Consórcio Bonfim há quase quinze anos, tende a se prolongar. 
I.4.2. Análise
73.	A alegação com base na adoção da cautelar em que foi determinada a retenção dos pagamentos sem que tivesse ocorrido a análise específica de possíveis sobrepreços/superfaturamentos no Contrato 10/04 já foi abordada no tópico "I.1.2.1. Retenção de pagamentos sem análise dos preços praticados no Contrato 10/04".
74.	Com vistas a lastrear o ressarcimento ao erário por conta do dano decorrente de suposto superfaturamento na execução do Contrato 10/04, a Administração vinha valendo-se da indisponibilidade de bens da MPE e da carta de fiança à peça 870, que tem como fiador o Banco Société Générale Brasil S.A. e como afiançadas a Bombardier Transportation Brasil Ltda. e a Bombardier European Investments S.L.U., empresas integrantes do Consórcio Bonfim.
75.	No julgamento do mérito da TCE (processo TC Processo 028.499/2012-3, Acórdão 136/2022-TCU-Plenário, transcrição no "HISTÓRICO" desta instrução) , ocorrido posteriormente à inclusão da peça 920 nos presentes autos, a E. Corte deliberou pela elisão do débito e pela regularidade com ressalvas das contas dos responsáveis, sendo-lhes dada quitação. 
76.	Na mesma data, no âmbito do processo TC Processo 027.553/2017-5, foi prolatado o Acórdão 135/2022-TCU-Plenário, no qual o TCU determinou que fosse providenciada a exclusão da indisponibilidade de bens da empresa MPE.
77.	Em virtude das mencionadas deliberações da E. Corte, resta claro que não há óbice, por parte do TCU, para a desconstituição da supracitada carta de fiança ofertada pelas empresas do grupo Bombardier, ação que leva o Consórcio Bonfim a ficar desobrigado de prosseguir na manutenção de tal garantia.
78.	Assim, por parte do TCU, não mais persistem as restrições referentes ao débito em apuração no processo de tomada de contas especial TC Processo 002.588/2009-0 contra as quais se insurgiu o Consórcio Bonfim.
I.5. Excesso de garantias e medidas restritivas
I.5.1 Argumentos
79.	Nos parágrafos 81-82 da petição em comento (peça 920, p. 17) , consta a afirmativa de que a acentuada diminuição do valor atribuído ao suposto dano ao erário (de R$ 39.113.854,80, na data-base de 30/09/2004, para R$ 3.670.507,47, referido a 30/11/2012, conforme peças 113 e 141) não levou ao levantamento de medidas cautelares, mas, pelo contrário, a novas restrições de bens e direitos das empresas que integram o Consórcio Bonfim, onerando-as significativamente. Os peticionários elencam as seguintes garantias contratuais e medidas cautelares simultâneas:
a) garantia destinada a substituir a retenção de pagamentos;
b) determinação cautelar para que a CTB se abstenha de: (i) liberar quaisquer pagamentos; (ii) formalizar rescisão do Contrato 10/04; (iii) aceitar definitivamente as obras ou, de qualquer forma, dar por concluído o Contrato 10/04 ou dar quitação ao Consórcio Bonfim;
c) indisponibilidade de bens da MPE até o montante de R$ 3,5 milhões;
d) garantia de execução contratual;
e) garantia de adiantamento contratual.
I.5.2. Análise
80.	Já foi exposto, no tópico "I.1.2.3. Alterações das medidas cautelares por conta da redução do valor do suposto sobrepreço/ superfaturamento" desta instrução, que a supracitada diminuição do valor atribuído ao suposto dano ao erário de R$ 39.113.854,80 para R$ 3.670.507,47 não poderia implicar a correspondente diminuição dos valores das medidas cautelares, uma vez que estas nunca foram baseadas na primeira das mencionadas quantias, pois tal montante, incluído na proposta de encaminhamento da instrução à peça 113 não chegou a ser apreciada pela E. Corte em virtude da oferta de novos documentos pelo Consórcio Bonfim.
81.	Ademais, após a prolação do Acórdão 1769/2020-TCU-Plenário, no qual foi determinada a citação do Consórcio Bonfim pelo valor de R$ 3.670.507,47, a E. Corte, por meio do Acórdão 3172/2020-TCU-Plenário, diminuiu o valor de bens da MPE a ser indisponibilizado de R$ 3.998.770,83 (data-base maio/2019, Acórdão 1545/2019-TCU-Plenário) para R$ 2.584.796,00 (referido a 27/7/2020, Acórdão 3172/2020-TCU-Plenário) .
82.	A simultaneidade dos elementos indicados na lista apresentada nos argumentos retro justifica-se pelas suas finalidades diversas, como se demonstra a seguir.
83.	A retenção cautelar de pagamento e as garantias que as substituíram destinaram-se a assegurar o ressarcimento ao erário por conta dos supostos superfaturamentos em apuração no processo de tomada de contas especial TC Processo 028.499/2012-3.
84.	A determinação para que a CTB se abstivesse de praticar os vários atos elencados no item "b" da lista retro, decretada inicialmente por meio do item 9.1 do Acórdão 1605/2014-TCU-Plenário, foi adotada com a finalidade de levar as empresas do Consórcio Bonfim a regularizar as garantias elencadas na supracitada lista, uma vez que tais documentos apresentavam defeitos e insuficiências.
85.	Uma vez que, mesmo com essa medida cautelar, a MPE não honrou a sua obrigação de manter uma garantia válida para compensar a liberação das retenções cautelares dos pagamentos, a E. Corte decretou a indisponibilidade de bens dessa empresa integrante do Consórcio Bonfim.
86.	Entre os vários atos que, conforme a medida cautelar ordenada no Acórdão 1605/2014-TCU-Plenário, a CTB teve de se abster de efetivar, constam "formalizar rescisão, aceitar definitivamente as obras ou, de qualquer forma, dar por concluído o Contrato 10/04 (SA - 12) ou dar quitação ao Consórcio Bonfim ou a qualquer das empresas que o integram". Em consequência, permaneceram afastadas as condições contratuais para que fosse liberada a garantia de execução.
87.	A garantia de adiantamento contratual teve de ser mantida, uma vez que o Consórcio Bonfim ainda está de posse de saldo do adiantamento que recebeu no início da execução do Contrato 10/04.
88.	Pelo exposto, tem-se que as medidas cautelares e garantias listadas na argumentação retro das empresas do Consórcio Bonfim têm finalidades diversas, inexistindo duplicidade injustificada.
I.6. Proporcionalidade e razoabilidade da manutenção das medidas cautelares
I.6.1 Argumentos
89.	Nos parágrafos 83-84, o Consórcio Bonfim argumenta que devem ser avaliadas a proporcionalidade e a razoabilidade da manutenção de todas essas medidas elencadas nos argumentos expostos no tópico anterior, considerando-se que:
a) o valor do suposto dano ao erário corresponde a 6,6% do valor total do Contrato 10/04 e decorre integralmente do fato de o TCU ter considerado BDI referencial incompatível com as características da obra;
b) o contrato em tela está materialmente encerrado, com 93,4% dos itens executados e entregues, não tendo sido totalmente concluído por conta de atrasos ocorridos no Contrato SA-01/1999 [firmado com o Consórcio Metrosal] e da existência do contrato de concessão [celebrado com a Companhia do Metrô da Bahia (CMB) ] para a ampliação do escopo do empreendimento. "Com efeito, o termo definitivo de recebimento apenas não foi emitido em razão da vedação imposta à CTB por esse e. Tribunal." 
I.6.2. Análise
I.6.2.1. Vedações impostas por medida cautelar
90.	Assiste razão ao concessionário quanto às afirmativas apresentadas nos parágrafos "a" e "b", inclusive no sentido de que o Contrato 10/04 está materialmente encerrado.
91.	Ressalte-se o final do parágrafo "b", entre aspas, que se refere ao item 9.1 do Acórdão 1605/2014-TCU-Plenário, mantido, seguidamente, pelos itens 9.1 do Acórdão 64/2015-TCU-Plenário, 9.1 do Acórdão 1193/2018-TCU-Plenário e 9.1 do Acórdão 500/2021-TCU-Plenário, todos transcritos na seção "HISTÓRICO" da presente instrução. A vedação configura-se na determinação, à CTB, para que "se abstenha de liberar quaisquer pagamentos, formalizar rescisão, aceitar definitivamente as obras ou, de qualquer forma, dar por concluído o Contrato 10/04 (SA - 12) ou dar quitação ao Consórcio Bonfim ou a qualquer das empresas que o integram, antes que o Tribunal delibere no mérito" quanto à regularização das garantias de execução contratual e de adiantamento contratual e daquelas destinadas a substituir as retenções de pagamentos no seu objetivo de lastrear o ressarcimento do erário por conta dos supostos danos decorrentes da execução do referido contrato.
92.	A permanência dessa vedação é tratada adiante nesta instrução (tópico "I.11. Solicitações do Consórcio Bonfim") .
I.6.2.2. Manutenção de várias medidas
93.	Como já exposto no tópico "I.5. Excesso de garantias e medidas restritivas" desta instrução, a manutenção das diversas medidas ocorre porque estas contemplam finalidades diversas. Ou seja, não existe duplicidade injustificada dessas medidas.
94.	Nesta instrução, será tratada a exclusão ou permanência de várias dessas medidas.
I.6.2.3. Lastreamento do suposto débito
95.	Conforme já apontado nesta instrução, o ressarcimento pelos supostos débitos em apuração no processo de tomada de contas especial TC Processo 028.499/2012-3 vinha sendo lastreado por uma carta de fiança mantida pelas empresas Bombardier Transportation Brasil Ltda. e Bombardier European Investments S.L.U. e por bens da MPE - Montagens e Projetos Especiais S/A mantidos indisponíveis. O processo TC Processo 027.553/2017-5 cuidava dessa indisponibilidade de bens.
I.6.2.4. Elisão do débito, regularidade com ressalva e quitação 
96.	A E. Corte, mediante os itens 9.1 e 9.2 do Acórdão 136/2022-TCU-Plenário (transcrição na seção "HISTÓRICO" desta instrução) , considerou que o débito em apuração estava elidido e julgou regulares com ressalva as contas dos responsáveis no processo de tomada de contas especial TC Processo 028.499/2012-3, dando-lhes quitação.
I.6.2.5. Exclusão da indisponibilidade dos bens da MPE
97.	Na mesma data da prolação do Acórdão 136/2022-TCU-Plenário, a E. Corte, no âmbito do supracitado processo TC Processo 027.553/2017-5, mediante o Acórdão 135/2022-TCU-Plenário, determinou a exclusão da indisponibilidade dos bens da empresa MPE - Montagens e Projetos Especiais S.A.
I.6.2.6. Liberação da carta de fiança ofertada pelas empresas Bombardier
98.	Conforme já exposto no tópico "I.4. Garantias relativas ao ressarcimento por supostos danos em apuração na TCE", em virtude das deliberações da E. Corte no Acórdão 136/2022-TCU-Plenário e no Acórdão 135/2022-TCU-Plenário, verifica-se que inexiste óbice, por parte do TCU, para a desconstituição da carta de fiança mantida pelas duas empresas do grupo Bombardier referente ao débito que se encontrava em apuração no processo TC Processo 002.588/2009-0, o que tornaria o Consórcio Bonfim desobrigado de prosseguir na manutenção de tal garantia.
99.	Cópia da aludida carta de fiança está acostada à peça 870. Foi emitida em 27/8/2014, com o valor de R$ 2.351.366,24. O fiador é o Banco Société Générale Brasil S.A.
I.7. Garantia de execução contratual
I.7.1. Argumentos
100.	À p. 18 da peça 920, os peticionários assim consideram:
85. (...) a situação em que as consorciadas se encontram configura um verdadeiro círculo vicioso. Se, de um lado, as empresas estão impossibilitadas de encerrar o Contrato SA-12 até que consigam contratar as garantias, de outro, vêm enfrentando extrema dificuldade na obtenção dessas mesmas garantias justamente em decorrência da suspensão do Contrato SA-12.
86. De fato, a suspensão do Contrato SA-12, cumulada com a impossibilidade de seu encerramento formal por determinação do TCU, caracterizam empecilhos para que instituições financeiras consigam lastrear devidamente as cartas-fiança e garantir os valores devidos.
101.	Na mesma página, nos parágrafos 88-89, visando demonstrar a inexistência de motivo para que se mantenha a garantia de execução contratual, repetem o argumento de que a execução do Contrato 10/04 está materialmente encerrada, com 93,4% do objeto contratual já entregue, não tendo sido executado o restante em razão de fatos alheios ao Consórcio Bonfim, cabendo acrescentar que tais serviços remanescentes já foram incluídos (e executados) no objeto do contrato de concessão firmado com a CMB.
102.	Consideram não ser razoável exigir-se a manutenção da garantia de execução contratual em um contexto em que a execução do objeto contratado se mostra impossível do ponto de vista fático. Acrescentam que uma garantia de execução de obras, na forma do art. 56 da Lei 8.666/1993, se mostra devida apenas quando existe a possibilidade de executá-las, o que não é o caso em tela, uma vez que o remanescente das obras já foi realizado pela concessionária CMB por decisão da própria Administração.
I.7.2. Análise
103.	Conforme exposto no tópico "I.4. Garantias relativas ao ressarcimento por supostos danos em apuração na TCE", por conta do que decidiu o TCU mediante o Acórdão 136/2022-TCU-Plenário e o Acórdão 135/2022-TCU-Plenário, conclui-se que a E. Corte não se opõe a que as empresas do grupo Bombardier que integram o Consórcio Bonfim sejam desobrigadas de manter a carta de fiança que contribui para lastrear o débito em apuração no processo de tomada de contas especial TC Processo 002.588/2009-0.
104.	O Consórcio Bonfim tem mantido garantia com valor suficiente para a cobertura do saldo de adiantamento contratual, como se expõe adiante, no tópico "I.9. Situação das garantias e solicitação de saneamento desses instrumentos".
105.	Demonstra-se, também, que o valor retido pela CTB referente à 76ª medição de serviços do Contrato 10/04 é suficiente para o ressarcimento do referido saldo do adiantamento contratual (tópico "I.8.2.3.4. Suficiência dos valores retidos para a devolução do saldo do adiantamento contratual", no qual consta que os valores retidos somam R$ 767.897,35, enquanto o valor do adiantamento equivale a R$ 391.232,41) .
106.	Assim, no tópico "I.11. Solicitações do Consórcio Bonfim" adiante, propõe-se à E. Corte que seja revogada a medida cautelar imposta por meio do item 9.1 do Acórdão 1605/2014-TCU-Plenário.
107.	Vale ressaltar que, embora caiba ao TCU a revogação dessa cautelar que impede a aceitação da conclusão do Contrato 10/04 em razão das apurações em andamento na esfera do controle externo, compete à CTB, após a revogação da cautelar, decidir sobre a aceitação definitiva das obras, sobre a conclusão do Contrato 10/04 e, consequentemente, sobre a liberação do Consórcio Bonfim da obrigação de manter a garantia de execução contratual, caso entenda que não restam pendências decorrentes da execução do referido contrato. 
I.8. Valores de serviços executados ainda não pagos
I.8.1. Argumentos
108.	Nos parágrafos 90-95, às p. 18-20 da peça 920, o Consórcio Bonfim argumenta com base nos valores relativos a serviços executados e ainda não pagos.
109.	Assim, transcreve alegações utilizadas em sua petição à peça 900, nas quais assevera ser credor de pagamentos referentes a serviços com medição já aprovada e a serviços com faturamento já realizado, conforme os quadros a seguir, respectivamente.
110.	Os peticionários afirmam que os valores indicados nesses dois quadros, atualizados para 30/9/2021 e somados é superior ao débito apontado no Acórdão 1769/2020-TCU-Plenário (TC Processo 028.499/2012-3) referido à mesma data, conforme quadros a seguir, o que deveria levar a E. Corte a determinar a liberação das garantias e indisponibilidades ou ao pagamento dos valores retidos.
111.	Informam que a parcela em euros que seria devida à Bombardier European (¿ 441.885,35) foi convertida em reais conforme taxa referente a 30/9/2021 (¿ 1,00 = R$ 6,2954) , obtida em acesso ao portal do Banco Central do Brasil em 13/10/2021 (https://www.bcb.gov.br/conversao) 
112.	Com vistas a demonstrar que o TCU reconheceu que a retenção não pode ter valor maior do que o débito, as empresas que integram o Consórcio Bonfim, no parágrafo 95, transcrevem o seguinte trecho [do voto que conduziu o Acórdão 1769/2020-TCU-Plenário]:
47. Todavia, considerando que o valor eventualmente retido pela CTB não poderá ser superior ao montante que foi apurado a esta ocasião por este Tribunal, entendo que deva ser expedida autorização àquela companhia para que, caso o montante retido/garantido seja superior ao débito indicado nesta deliberação, atualizado nos termos da legislação em vigor, seja promovido o ajuste da retenção/garantias prestadas, liberando os montantes que eventualmente constituam excesso, informando-se a este Tribunal acerca das providências adotadas, no prazo de trinta dias.
I.8.2. Análise
I.8.2.1. Comprovação da existência de serviços a pagar
113.	Mediante mensagem em correio eletrônico (e-mail, cópia à peça 927) , solicitou-se à CTB informações acerca de valores do Contrato 10/04 que foram medidos, mas não foram pagos "quer seja em razão de decisão desta Corte quer seja em razão de outra situação".
114.	A empresa estadual respondeu pelo mesmo meio (cópia à peça 928) , informando que, do valor total dos serviços executados e medidos, "apenas a medição 76 no valor de R$413.444,50 sendo R$288.696,11 P0 e R$124.748,39 reajuste não foi paga".
115.	Portanto, a CTB não reconheceu os valores do outro quadro apresentado pela MPE como relativos à medição aprovada, mas ainda sem faturamento. Ademais, o peticionário não apresentou qualquer documento que demonstrasse a existência dessas medições que teriam sido aprovadas.
116.	Desta forma, não resta comprovado que as somas retidas pela CTB atingem a alegada quantia de R$ 7.942.044,78.
117.	Quanto ao quadro cujos valores não foram reconhecidos pela CTB, cabe deixar registrado, ainda, no que tange à quantia em euros (¿ 441.885,35) , que o seu valor em reais na data-base indicado no quadro "Retenções de Pagamento" (R$ 2.781.845,35) está de acordo com a cotação da moeda europeia em 30/9/2021 (¿ 1,00 = R$ 6,2954) . Porém sua atualização para a coluna "Corrigido monetariamente para 30/09/2021" realizou-se com o mesmo índice aplicado às outras duas parcelas do quadro "Valores com medição aprovada" (1,5814) e não com aquele que reflete a variação dos preços na Espanha (1,3270) , como se verifica à peça 929, o que levaria ao valor de R$ 3.691.508,36 e não R$ 4.399.210,24. 
I.8.2.2. Atualização do valor da 76ª medição
118.	Em virtude do exposto no subtópico anterior, nos cálculos demonstrados a seguir, somente serão considerados os valores referentes a faturamentos realizados que, mesmo com nota fiscal emitida, ainda não tiveram seus pagamentos efetivados (quadro "Notas Fiscais emitidas pela Bombardier Brasil e não pagas") .
119.	À peça 900, p. 18-20, constam cópias das notas fiscais que contemplam esses valores, que se referem à 76ª medição (peça 849, p. 13-17) .
120.	O quadro a seguir indica os valores dessa medição.
Quadro 2 - 76ª medição do Contrato 10/04
	Descrição
	Fórmula
	Valor (R$) 

	Valor bruto
	A
	341.091,12

	CPMF
	B = 0,38% de (A - C) 
	1.231,34

	Adiantamento contratual
	C = 5% de A
	17.054,56 (*) 

	Retenção até Certificado de Conclusão
	D = 5% de A
	17.054,56 (*) 

	Retenção até Certificado de Aceitação Operacional
	E = 5% de A
	17.054,56 (*) 

	Valor líquido
	F = A - B - C - D - E
	288.696,10 (**) 

 (*) Valores que, somados, atingem a quantia expressa na Nota Fiscal 20133 (peça 900, p. 20) 
 (**) Mesmo valor da Nota Fiscal 20131 (peça 900, p. 18) 
121.	Entretanto, para se considerar o crédito referente à 76ª medição para efeitos de garantia ou de utilização na realização de créditos da Administração junto ao Consórcio Bonfim, cabe considerar que:
a) não mais existe a cobrança de CPMF;
b) os valores das retenções atreladas ao Certificado de Conclusão e ao Certificado de Aceitação Operacional podem ser atualizados e computados uma vez que representam recursos da MPE temporariamente em poder da CTB;
c) o valor referente ao adiantamento contratual é uma quantia a ser devolvida à Administração quando da quitação da medição e, portanto, não pode ser considerado para a utilização aqui buscada (garantia ou realização de créditos da Administração) .
122.	Desta forma, para essa finalidade em tela, cumpre considerar o valor bruto (R$ 341.091,12) subtraído apenas do adiantamento contratual (R$ 17.054,56) , ou seja, R$ 324.036,56.
123.	Às p. 13-17 da peça 849, verifica-se que a 76ª medição contempla apenas itens do grupo "ps4" (serviços de instalação) , o qual é reajustado pela combinação de dois índices, conforme indicado no "Quadro 3 - Índices de reajustamento utilizados no Contrato 10/04" adiante.
124.	Conforme memória de cálculos à peça 935, o valor atualizado da 76ª medição (excluído o adiantamento contratual) até setembro/2021 (último mês em que haveria reajustamento do Contrato 10/04 até a elaboração da presente instrução) é R$ 767.897,35, quantia a ser considerada para efeitos de garantia ou de utilização na realização de créditos da Administração junto ao Consórcio Bonfim. 
125.	O valor do reajustamento (R$ 767.897,35 - R$ 324.036,56 = R$ 443.860,79) é muito superior àquele indicado na Nota Fiscal 20132 (R$ 124.748,39, peça 900, p. 19) porque se refere a um reajustamento até setembro/2021 e não apenas até setembro/2012.
I.8.2.3. Utilização dos valores retidos para devolução do saldo do adiantamento contratual
126.	Por meio do Acórdão 136/2022-TCU-Plenário, a E. Corte deliberou pela inexistência do débito que vinha sendo apurado no processo de tomada de contas especial TC Processo 028.499/2012-3.
127.	Por outro lado, permanece o saldo do adiantamento contratual a ser devolvido pelo Consórcio Bonfim.
128.	Assim, afigura-se razoável que sejam utilizados estes valores que os peticionários alegam corresponder a retenções de pagamentos a que fizeram jus na execução do Contrato 10/04.
129.	Resta verificar se o seu valor é suficiente.
I.8.2.3.1. Valor do saldo do adiantamento contratual na data-base
130.	Os valores do saldo contratual na data-base do Contrato 10/04 (setembro/2004) estão indicados nos quadros às peças 108, p. 94 (coluna "VALOR A REALIZAR") , e 820, p. 5 (coluna "Saldo P0") , reproduzidos adiante.
131.	A cotação do euro na data-base do contrato (30/9/2004) era R$ 3,5573 (peça 30, p. 2) , de modo que se pode verificar que o valor para o grupo "PS-1" do primeiro desses quadros (expresso em euros) é igual à soma dos valores dos subitens desse grupo no segundo quadro (indicados em reais) , conforme a seguinte expressão:
3,5573 x 462.858,19 = 3.560,36 + 1.642.965,08 + 0,0
I.8.2.3.2. Índices de reajustamento utilizados no Contrato 10/04
132.	Verifica-se, às peças 30, p. 2, e 779, p. 7 e 10, que a planilha do Contrato 10/04 divide-se em quatro grupos (um destes, com três subgrupos) , que utilizam diferentes índices para o reajustamento, que se dá nos meses de setembro:
a) ps1: fornecimento de equipamentos importados, subdividido em:
a.1) ps1Esp: equipamentos com preços em moeda da Espanha (euro) ;
a.2) ps1Sweden: equipamentos com preços em moeda da Suécia (coroa sueca) ;
a.3) ps1UK: equipamentos com preços em moeda do Reino Unido (libra esterlina) ;
b) ps2: fornecimento de equipamentos nacionais;
c) ps3: projeto;
d) ps4: serviços de instalação.
133.	Cada um dos três subgrupos de "ps1" e os grupos "ps2" e "ps3" contam com um índice para o seu reajustamento anual. 
134.	O grupo "ps4" tem seus preços reajustados pela composição de dois índices, um dos quais é o mesmo utilizado para o grupo "ps2".
135.	O quadro a seguir traz esses índices para a data-base (setembro/2004) e para o último mês em que haveria reajustamento do Contrato 10/04 até a elaboração da presente instrução (setembro/2021) . Foram incluídos índices para março/2019 para dois dos índices pelo motivo indicado em uma das notas no rodapé do quadro. O quadro indica ainda os caminhos para se obter esses índices na rede mundial de computadores e as peças em que tais índices estão elencados.
Quadro 3 - Índices de reajustamento utilizados no Contrato 10/04
	Índice (grupo) 
	Set/2004
	Mar/2019
	Set/2021
	Fonte

	Euros (ps1Esp) 
	110,4
		146,50
	https://www.ine.es/varipc. Na seção "1.-Seleccione periodos", escolhe-se "Septiembre" e "2004" e o mês/ano desejado. Na seção "2.- Seleccione el tipo de índice:", opta-se por "General Nacional (desde enero de 1961) ". Acrescenta-se o percentual indicado ao índice de setembro/2004 (110,4) . Peças 30 e 929.

	Coroas suecas (ps1Sweden) 
	280,2
		345,74
	http://www.scb.se. A seguir: Finding Statistics / Prices and consumption / Consumer Price Index / Consumer Price Index (CPI) / CPI, Fixed Index Numbers (1980=100) . Peça 930.

	Libras esterlinas (ps1UK) 
	76,7
		112,4
	https://www.ons.gov.uk.  A seguir: Economy / Inflation and price índices / CPI INDEX 00: ALL ITEMS 2015=100, download a partir das opções "Filtered time series" / ".xls".
Peça 931, p. 8 e 12.

	FGV 157980 (ps3) 
	130,067
		252,425
	https://www.dnit.gov.br. A seguir: "Custos e Pagamentos" / "Custos Referenciais" / "Índices de reajustamento" / "Índices de Reajustamentos de Obras Rodoviárias", linha "CONSULTORIA (Supervisão e Projetos) ". Peças 932 e 933.

	FGV 159886 (*) (60% de ps4) 
	153,346
	305,732
		http://www14.fgv.br/autenticacao_produtos_licenciados/ default.aspx / FGVDADOS / FGVDADOS STANDARD / SÉRIES HISTÓRICAS DESCONTINUADAS / CUSTOS SETORIAIS (Obras Públicas) / Índice Nacional de Custo de Obras Hidrelétricas / Índice de Obras Hidrelétricas - Mão-de-Obra Especializada (D) . Peça 934, coluna 1.

	FGV 1004914 (*) (60% de ps4) 
		562,056
	632,062
	http://www14.fgv.br/autenticacao_produtos_licenciados/ default.aspx / FGVDADOS. Em "Buscar séries - Filtro:", opta-se por "Código da série" e digita-se "1004914". Peça 934, coluna 2.

	FGV 1004812 e 1416650 (**) (ps2 e 40% de ps4) 
	284,241
		728,045
	http://www14.fgv.br/autenticacao_produtos_licenciados/ default.aspx / FGVDADOS. Em "Buscar séries - Filtro:", opta-se por "Código da série" e digita-se "1416650".
Peça 934, coluna 3.

 (*) A Coluna "13" da FGV (série 159886 - Obras hidrelétricas - Mão de obra especializada) foi descontinuada após março/2019. Para os cálculos em tela, utilizou-se, a partir desse mês, a Coluna "72A" (série 1004914 - Construção por estágios - DI - Mão de obra especializada) .
 (**) Para os cálculos, o índice de código 104812, inicialmente adotado no Contrato 10/04, foi descontinuado após maio/2016 e, por isso, substituído pelo índice de código 1416650. Os números desses dois índices são iguais para cada um dos meses em que coexistiram, como se verifica à peça 820, confrontando-se os números às p. 9-13 (coluna "3") e às p. 14-18 (coluna "5") .
I.8.2.3.3. Valor do saldo do adiantamento contratual reajustado para setembro/2021
136.	Com a utilização desses índices, verifica-se, conforme memória de cálculos à peça 935, que o valor do saldo contratual atualizado até setembro/2021 (último mês em que haveria reajustamento do Contrato 10/04 até a elaboração da presente instrução) , atinge R$ 7.824.648,25.
137.	Uma vez que o adiantamento representou 5% do valor total do Contrato 10/04, sendo devolvido mediante desconto desse percentual em cada medição de serviços, tem-se que ainda é necessário que o Consórcio Bonfim devolva à Administração a quantia de R$ 391.232,41, obtida mediante aplicação do mesmo percentual (5%) ao saldo atualizado indicado no parágrafo anterior (R$ 7.824.648,25) .
I.8.2.3.4. Suficiência dos valores retidos para a devolução do saldo do adiantamento contratual
138.	Considerando-se valores atualizados até setembro/2021, verifica-se que o valor retido referente à 76ª medição do Contrato 10/04  (R$ 767.897,35, tópico "I.8.2.2. Atualização do valor da 76ª medição")  é mais que suficiente para que se proceda à realização do crédito que a Administração detém junto ao Consórcio Bonfim por conta do saldo do adiantamento contratual (R$ 391.232,41, tópico "I.8.2.3.3. Valor do saldo do adiantamento contratual reajustado para setembro/2021") .
I.8.2.3.5. Solução a ser adotada para a devolução do saldo do adiantamento contratual
139.	Em razão da existência desses saldos do consórcio em poder da administração contratante capazes de fazer frente aos valores do adiantamento não devolvidos, poderia a CTB, se entender conveniente, oportuno e adequado, proceder à compensação entre os valores, sem prejuízo de outra solução, calcada, por exemplo, na liquidação da garantia de adiantamento expressa na Carta de Fiança GBNC-00387/21 do Banco BNP Paribas Brasil S.A.
140.	Nesses termos, a proposta de encaminhamento da presente instrução contempla cientificar a CTB acerca da necessidade de devolução do adiantamento pendente à Administração, evitando a materialização de irregularidade decorrente do encerramento do Contrato 10/04 sem o anterior ressarcimento desse crédito.
I.9. Situação das garantias e solicitação de saneamento desses instrumentos
I.9.1. Argumentos
141.	Nos parágrafos 87 e 96-97 à peça 920, p. 18 e 20, o Consórcio Bonfim assim sintetiza a situação das garantias:
a) a garantia de adiantamento contratual está sendo regularmente mantida por meio da carta de fiança do Banco BNP Paribas, no valor de R$ 424.729,28, com vencimento em 5/9/2022 (peça 922) ;
b) a contratação de garantia de execução contratual se mostra inviável em face da suspensão do Contrato 10/04 e da impossibilidade de sua continuidade;
c) devido à significativa redução do valor apontado como dano ao erário, as retenções de pagamento devem ser reexaminadas, uma vez que representam montante maior do que o valor a ser potencialmente ressarcido.
142.	Com base nesses argumentos, os peticionários requerem o saneamento das garantias, afastando-se a possibilidade da exigência de manutenção de retenções que superam o valor a ser assegurado e, assim, possibilitando o devido encerramento do Contrato 10/04.
I.9.2. Análise
143.	Exame da peça 922 confirma que a carta de fiança mantida pela empresa Bombardier Transportation Brasil Ltda. (peça 922) , integrante do Consórcio Bonfim, está vigente até 5/9/2022 e que o seu valor (R$ 424.729,28) é suficiente para a cobertura do saldo do adiantamento contratual (R$ 391.232,41, tópico "I.8.2.3.3. Valor do saldo do adiantamento contratual reajustado para setembro/2021") .
144.	Porém, em tópico anterior, foi considerado que o saldo do adiantamento contratual ainda em poder do Consórcio Bonfim pode ser reavido pela Administração mediante compensação com eventuais créditos do contratado decorrentes da execução do Contrato 10/04, a exemplo da 76ª medição (tópico "I.8.2.3.5. Solução a ser adotada para a devolução do saldo do adiantamento contratual") . Assim, pode-se excluir a obrigatoriedade de manutenção da supracitada carta de fiança destinada a lastrear essa dívida, caso a Administração opte pela compensação de créditos.
145.	Nesta instrução, foi exposto o entendimento de que, considerando-se a prolação do Acórdão 136/2022-TCU-Plenário e do Acórdão 135/2022-TCU-Plenário, deixa de haver impedimento, por parte do TCU, quanto à liberação da garantia ofertada pelas empresas do grupo Bombardier em substituição às retenções de pagamento (tópico "I.4. Garantias relativas ao ressarcimento por supostos danos em apuração na TCE") .
146.	Ainda na presente instrução, no tópico "I.7. Garantia de execução contratual", considerando-se a proposta de que seja revogada a cautelar decretada por meio do item 9.1 do Acórdão 1605/2014-TCU-Plenário (tópico "I.11. Solicitações do Consórcio Bonfim") , esclareceu-se que compete à CTB decidir sobre a liberação do Consórcio Bonfim da obrigação de manter a garantia de execução contratual, caso não restem pendências decorrentes da execução do Contrato 10/04.
147.	Portanto, quanto à solicitação das empresas do Consórcio Bonfim, cabe considerar que é dispensável a manutenção da garantia referente ao adiantamento contratual (caso a CTB opte pela compensação de créditos) e daquelas destinadas a substituir as retenções de pagamentos, ficando a cargo da CTB a decisão sobre a obrigatoriedade de manutenção da garantia de execução contratual, a depender da existência de pendências decorrentes da execução do contrato em tela.
I.10. Indisponibilidade de bens da MPE
I.10.1. Argumentos
148.	Às p. 20-23 da peça 920 (parágrafos 98-110) , o Consórcio Bonfim apresenta argumentos contrários à manutenção da indisponibilidade de bens da MPE, medida cautelar imposta por meio do item 9.6 do Acórdão 64/2015-TCU-Plenário.
I.10.2. Análise
149.	No âmbito do processo de tomada de contas especial TC Processo 028.499/2012-3, no qual era apurado o suposto dano ao erário por conta da execução do Contrato 10/04, a E. Corte, por meio do Acórdão 136/2022-TCU-Plenário, considerou elidido o débito em apuração e julgou regulares com ressalva as contas dos responsáveis, sendo-lhes dada quitação. 
150.	Assim, na mesma sessão, o TCU, por meio do Acórdão 135/2022-TCU-Plenário (TC Processo 027.553/2017-5) , determinou a exclusão das indisponibilidades decretadas nos âmbitos dos processos TC Processo 007.463/2014-6 e/ou TC Processo 027.553/2017-5.
151.	Portanto, não mais se faz necessário examinar os argumentos expostos pelo Consórcio Bonfim com vistas à exclusão das indisponibilidades, uma vez que esse pedido já foi atendido.
I.11. Solicitações do Consórcio Bonfim
I.11.1. Solicitações
152.	À p. 23 da peça 920, o Consórcio Bonfim, solicita que a E. Corte adote os seguintes entendimentos:
a) reconhecimento da ocorrência da prescrição da pretensão ressarcitória;
b) quanto ao processo TC Processo 028.499/2012-3 (tomada de contas especial) , ausência de sobrepreço ou superfaturamento;
c) quanto ao processo TC Processo 027.553/2017-5 (indisponibilidade de bens) , revogação das medidas de indisponibilidade; e
d) quanto ao presente processo de representação TC Processo 007.463/2014-6, a necessidade de revogação das medidas cautelares, das retenções de pagamento e das restrições de recebimento e quitação das obras.
I.11.2. Análise
153.	Julgadas regulares com ressalva as contas dos responsáveis, sendo-lhes dada quitação e considerando-se elidido o suposto débito (Acórdão 136/2022-TCU-Plenário) , configura-se atendida a solicitação "b" (ausência de sobrepreço ou superfaturamento) e desprovida de objeto a solicitação "a", uma vez que não mais existe a pretensão ressarcitória do suposto débito tratado no processo de tomada de contas especial TC Processo 028.499/2012-3, em cujo âmbito foi prolatado o supracitado decisum.
154.	A solicitação "c" (revogação das medidas de indisponibilidade de bens) já foi atendida mediante o Acórdão 135/2022-TCU-Plenário (TC Processo 027.553/2017-5) .
155.	A medida cautelar adotada por meio do item 9.1 do Acórdão 1605/2014-TCU-Plenário impede os atos de "liberar quaisquer pagamentos, formalizar rescisão, aceitar definitivamente as obras ou, de qualquer forma, dar por concluído o Contrato 10/04 (SA - 12) ou dar quitação ao Consórcio Bonfim ou a qualquer das empresas que o integram", o que abrange as reivindicações dos peticionários na solicitação "d".
156.	Uma vez que não mais constam nos autos qualquer indicação de crédito da Administração junto ao Consórcio Bonfim além do saldo do adiantamento contratual (solúvel mediante compensação com créditos do Consórcio Bonfim relativos a serviços prestados e ainda não pagos ou execução da garantia de adiantamento contratual, que, conforme o tópico "I.9. Situação das garantias e solicitação de saneamento desses instrumentos", encontra-se em vigor e tem valor suficiente) , torna-se cabível, no que se refere à solicitação "d", a proposta de que seja revogada a medida cautelar adotada por meio do item 9.1 do Acórdão 1605/2014-TCU-Plenário e mantida, sucessivamente, pelos itens 9.1 do Acórdão 64/2015-TCU-Plenário, 9.1 do Acórdão 1193/2018-TCU-Plenário e 9.1 do Acórdão 500/2021-TCU-Plenário.
157.	Cumpre ressalvar que essa proposta não impede o resguardo do direito da Administração de realizar o crédito que lhe cabe relativo ao saldo do adiantamento contratual, uma vez que a proposta de ciência à CTB que prevê tal ressarcimento se refere à necessidade de cobrança e devolução desses valores ao erário anteriormente ao encerramento do ajuste, sendo possível o abatimento em eventuais recursos referentes a medição (ões) da obra que ainda estão em poder da mencionada empresa estadual.
II. Petição do Consórcio Bonfim à peça 926
158.	Tendo o TCU, mediante o Acórdão 136/2022-TCU-Plenário (processo de tomada de contas especial TC Processo 028.499/2012-3) , considerado elidido o suposto débito em apuração e julgado as contas dos responsáveis regulares com ressalva, as empresas do Consórcio Bonfim ofertaram a petição à peça 926, cujos argumentos são expostos e analisados a seguir.
II.1. Condições para liberação da retenção cautelar e/ou das garantias que a substituíram
II.1.1 Argumentos
159.	Os peticionários relatam que a E. Corte, mediante o Acórdão 136/2022-TCU-Plenário, julgou regulares com ressalva as contas do Consórcio Bonfim e de seus integrantes, afastando, por completo, a indicação de superfaturamento, de acordo com a seguinte transcrição:
ACORDAM os Ministros do Tribunal de Contas da União, reunidos em sessão de Plenário, ante as razões expostas pelo Relator, em:
9.1. acolher parcialmente as alegações de defesa apresentadas pelos responsáveis e, por conseguinte, considerar elidido o débito apontado no Acórdão 1769/2020-TCU-Plenário;
9.2. julgar regulares com ressalva as contas dos responsáveis (...) , bem como do Consórcio Bonfim e das empresas dele integrantes, MPE Montagens e Projetos Especiais S.A, Bombardier Transportation Brasil Ltda. e Bombardier Transportation Spain S.A./Bombardier European Investments S.L.U, com fundamento nos arts. 1º inciso I, 16, inciso II, 18 e 23, inciso II, da Lei 8.443/1992, dando-lhes quitação; (grifos dos peticionários) 
160.	Assim, o Consórcio Bonfim entende que não mas existem os pressupostos para a manutenção das garantias e demais medidas cautelares impostas no presente processo, o que torna necessário excluí-las. Argumenta, ainda, que essa necessidade foi reconhecida no voto que conduziu o referido acórdão, conforme transcrição a seguir. 
Há ainda proposição da unidade instrutiva no sentido de que este Tribunal determine:
b) (...) no âmbito do TC Processo 027.553/2017-5, que trata da indisponibilidade de bens da empresa MPE Montagens e Projetos Especiais S/A, e do TC Processo 007.463/2014-6  (representação) , a liberação das garantias decorrentes dos indícios de superfaturamento, aqui elididos, e demais medidas acautelatórias adotadas ao longo dos referidos processos relacionadas diretamente às apurações da ocorrência de superfaturamento no âmbito do Contrato SA 12.
Reputo adequadas as proposições, haja vista que não mais subsiste motivos para que sejam tornados indisponíveis os bens ou retidas garantias necessárias ao ressarcimento de danos apurados neste processo de tomada de contas especial. (destaques do Consorcio Bonfim) 
161.	Os peticionários lembram que o Consórcio Bonfim vem sendo submetido a medidas constritivas de bens e restritivas de direitos há anos, tendo tais ônus sido impostos a partir do Acórdão 2369/2006-TCU-Plenário, há mais de quinze anos.
162.	Afirmam que, na ocasião da prolação do supracitado acórdão, foi estabelecido que a retenção cautelar de pagamentos de 7,5% do valor do Contrato 10/04 perduraria "até decisão definitiva por parte deste Tribunal" [parágrafo "43" do voto que conduziu o Acórdão 2369/2006-TCU-Plenário e item 9.1.1 deste], condição atingida por meio do Acórdão 136/2022-TCU-Plenário (transcrição retro) .
163.	Assim, as empresas que integram o Consórcio Bonfim consideram que, haja vista a reconhecida inexistência de dano ao erário, "faz-se necessária a dispensa de qualquer obrigação referente à manutenção de cartas de fiança ou à retenção cautelar previamente decretada".
II.1.2. Análise
164.	Primeiramente, convém ressalvar que a argumentação retro se aplica à carta de fiança relativa aos supostos débitos que vinham sendo apurados no processo de tomada de contas especial TC Processo 002.588/2009-0 e não às garantias de execução contratual e de adiantamento contratual, tratadas em outros tópicos desta instrução.
165.	Na presente instrução, ao se analisar a petição das empresas do Consórcio Bonfim à peça 920, foram expressos os entendimentos a seguir expostos.
166.	No tópico "I.4. Garantias relativas ao ressarcimento por supostos danos em apuração na TCE", verificou-se inexistir, por parte do TCU, óbice quanto à desconstituição da carta de fiança ofertada pelas empresas Bombardier Transportation Brasil Ltda. e Bombardier European Investments S.L.U. (integrantes do Consórcio Bonfim) em substituição às retenções da pagamentos das medições do Contrato 10/04, o que fará esse consórcio ficar desobrigado de prosseguir na manutenção de tal garantia.
167.	No tópico "I.11. Solicitações do Consórcio Bonfim", chegou-se ao entendimento de que deveria ser proposta a revogação da medida cautelar imposta por meio do item 9.1 do Acórdão 1605/2014-TCU-Plenário. Tal revogação tem como consequência a exclusão da determinação à CTB para que se abstenha de liberar pagamentos referentes ao Contrato 10/04, ressalvando-se, conforme mencionado no mesmo tópico, o direito da Administração de obter o ressarcimento pelo crédito que lhe cabe por conta do saldo do adiantamento contratual.
168.	Desta forma, resta atendida a solicitação dos peticionários para que fossem excluídas as exigências relativas à manutenção da carta de fiança destinada a lastrear o débito em apuração e à retenção cautelar de pagamentos, considerando-se, porém, a ressalva apontada no parágrafo anterior.
II.2. Condições para encerramento do Contrato 10/04
II.2.1. Argumentos
169.	Os peticionários lembram que, em sua manifestação à peça 920, comprovaram que a garantia de adiantamento contratual está regularmente constituída e que a contratação da garantia de execução contratual é inviável devido à suspensão e impossibilidade de continuidade do Contrato 10/04.
170.	Reapresentam os seguintes argumentos para dar suporte à afirmativa de que o contrato em comento já está materialmente encerrado:
a) 93,4% de seus itens já foram executados e entregues;
b) o restante do objeto contratado apenas não foi executado em virtude dos atrasos ocorridos no Contrato SA-01/1999, do qual o Consórcio Bonfim não é parte;
c) a continuação do Contrato 10/04 ficou definitivamente prejudicada em virtude no contrato de concessão do sistema metroviário que incluiu a ampliação do escopo das obras.
171.	Assim, alegam que o termo definitivo de recebimento ainda não foi emitido apenas em virtude da vedação imposta pelo TCU.
172.	Os peticionários afirmam que inexiste qualquer irregularidade sob apuração no TCU, de modo que não restam motivos para a persistência da medida cautelar que impeça a CTB de liberar quaisquer pagamentos, formalizar a rescisão do Contrato 10/04 ou dar quitação ao Consórcio Bonfim.
173.	Consideram que a SeinfraUrbana "já analisou todos esses elementos" na sua instrução no processo de tomada de contas especial TC Processo 028.499/2012-3, tendo opinado, conforme transcrição a seguir [instrução à peça 229 do TC Processo 028.499/2012-3], pela exclusão das garantias e das medidas cautelares adicionais. Com isto, os peticionários entendem ser desnecessário novo pronunciamento da Unidade Técnica sobre o tema no presente processo.
220. Considerando que as garantias, retenções e medidas cautelares adicionais relativas ao contrato objeto da presente TCE vêm sendo tratadas em processos específicos, quais sejam: (i) TC Processo 007.463/2014-6 - Representação da Unidade Técnica quanto a possível descumprimento do item 9.1.1 do Acórdão 2369/2006-TCU-Plenário; e (ii) TC Processo 027.553/2017-5, que trata da indisponibilidade de bens da empresa MPE Montagens e Projetos Especiais S/A, na presente instrução entende-se oportuno propor no âmbito do TC Processo 027.553/2017-5, que trata da indisponibilidade de bens da empresa MPE Montagens e Projetos Especiais S/A, e do TC Processo 007.463/2014-6 (representação) , a liberação das garantias decorrentes dos indícios de superfaturamento, aqui elididos, e demais medidas acautelatórias adotadas ao longo dos referidos processos relacionadas diretamente às apurações da ocorrência de superfaturamento no âmbito do Contrato SA 12.  (destaque pelo Consórcio Bonfim) 
174.	Os peticionários consideram que o pronunciamento do Ministério Público junto ao TCU vai no mesmo sentido, conforme a seguinte transcrição:
28. Ante o exposto, esta representante do Ministério Público, ao tempo em que endossa, na essência, as análises e conclusões oferecidas pela SeinfraUrbana às peças 229-231, manifesta-se no sentido de que: i) sejam acolhidas as alegações de defesa apresentadas pelo Consórcio Bonfim e pelas empresas que o integram, bem como pelos Senhores Ivan Carlos Alves Barbosa e José Geraldo Araújo Teixeira, de modo a considerar adequada a taxa de BDI utilizada no Contrato SA-12, afastando-se, por conseguinte, o débito a eles imputado, e ii) sejam julgadas regulares com ressalva suas contas, dando-lhes quitação. Bem assim, subscrevemos a proposta da Unidade Técnica no tocante à necessidade de liberação das garantias e demais medidas acautelatórias adotadas no curso das apurações de irregularidades na execução do referido contrato. (destaque pelo Consórcio Bonfim) 
175.	Ao final, o Consórcio Bonfim entende que as irregularidades inicialmente apontadas estão integralmente afastadas, de modo que inexistem motivos para que sejam mantidas as garantias contratuais e de proteção ao erário e as medidas cautelares e solicita a exclusão de tais exigências e da vedação ao encerramento do Contrato SA-10/04.
II.2.2. Análise
176.	Na presente instrução, ao se analisar a petição do Consórcio Bonfim à peça 920, verificou-se que:
a) assiste razão ao Consórcio Bonfim quanto à afirmativa de que o Contrato 10/04 está materialmente encerrado (tópico "I.6.2.1. Vedações impostas por medida cautelar") ;
b) no tópico "I.8.2.3.5. Solução a ser adotada para a devolução do saldo do adiantamento contratual", verificou-se que o saldo de adiantamento contratual pode ser devolvido ao erário por meio de compensação com créditos que o Consórcio Bonfim detém junto à Administração decorrentes de pagamentos de medição (ões) retidos. Portanto, efetuada essa compensação, não mais será necessária a manutenção da garantia de adiantamento contratual, conforme explicitado no tópico "I.9. Situação das garantias e solicitação de saneamento desses instrumentos";
c) não há óbice, por parte do TCU, para a desconstituição da carta de fiança ofertada pelas empresas Bombardier para lastrear o suposto débito em apuração no processo TC Processo 002.588/2009-0, de modo a tornar o Consórcio Bonfim desobrigado de prosseguir na manutenção de tal garantia;
d) foi proposta a revogação da medida cautelar adotada por meio do item 9.1 do Acórdão 1605/2014-TCU-Plenário, o que implica a retirada do impedimento para que se possa "liberar quaisquer pagamentos, formalizar rescisão, aceitar definitivamente as obras ou, de qualquer forma, dar por concluído o Contrato 10/04 (SA - 12) ou dar quitação ao Consórcio Bonfim ou a qualquer das empresas que o integram" (tópico "I.11. Solicitações do Consórcio Bonfim") ; e
e) caso, conforme proposto nesta instrução, seja revogada essa medida cautelar, competirá à CTB decidir sobre a exclusão da obrigatoriedade de manutenção da garantia de execução, caso entenda que não restam pendências decorrentes da execução do Contrato 10/04 (tópico "I.7. Garantia de execução contratual") .
177.	Portanto, foram atendidas as solicitações dos peticionários, com as seguintes exceções:
a) a liberação referente à garantia de adiantamento contratual depende da opção da CTB pela compensação do saldo do adiantamento com créditos que o Consórcio Bonfim detém junto à Administração por conta de pagamentos de medição (ões) retidos;
b) a extinção da obrigatoriedade da manutenção da garantia de execução contratual somente ocorrerá a critério da CTB, devendo esta empresa estadual verificar se não mais existem pendências decorrentes da execução do Contrato 10/04;
c) qualquer dessas duas hipóteses (ressarcimento do saldo do adiantamento contratual mediante compensação com os créditos referentes a pagamentos retidos e existência de pendências decorrentes da execução do Contrato 10/04) poderá implicar diminuição do valor a ser auferido pelo Consórcio Bonfim por conta dos pagamentos de medição (ões) retidos.
CONCLUSÃO
- Objeto da instrução
178.	A presente instrução visa analisar as petições das empresas do Consórcio Bonfim às peças 920 e 926, considerando, inclusive, o Acórdão 136/2022-TCU-Plenário, prolatado no âmbito do processo de tomada de contas especial TC Processo 028.499/2012-3, no qual foi apurado o suposto dano ao erário por conta da execução do Contrato 10/04.
179.	Nesse acórdão, a E. Corte considerou elidido o débito e julgou regulares com ressalvas as contas dos responsáveis, dando-lhes quitação.
- Saldo do adiantamento contratual
180.	Não mais consta nos autos qualquer indicação de crédito da Administração junto ao Consórcio Bonfim além do saldo do adiantamento contratual, para o qual vem sendo mantida carta de fiança em vigor com valor suficiente, de modo que, para o ressarcimento do referido saldo, é possível a execução dessa garantia ou eventual compensação com créditos que o Consórcio Bonfim detém junto à Administração por conta de medição (ões) ainda não paga (s) , desde que devidamente reconhecidos pela administração pública e dotados de liquidez e certeza, caso não subsistam outros valores devidos pelo referido consórcio à administração contratante, pendentes de pagamento. 
181.	Assim, propõe-se que seja dada ciência à CTB de que é necessária a cobrança e devolução dos valores relativos a esse saldo de adiantamento contratual antes do encerramento do Contrato 10/04.
182.	Adotada essa solução via compensação, a obrigatoriedade de manutenção da carta de fiança destinada a garantir	 a devolução ao erário do saldo de adiantamento contratual perde sentido.
- Garantia de execução contratual
183.	Após a revogação da medida cautelar objeto do item 9.1 do Acórdão 1605/2014-TCU-Plenário, caberá à administração contratante avaliar se se encontram preenchidos os requisitos contratuais para que o consórcio contratado seja liberado da obrigação de manter a garantia de execução contratual.
- Garantias destinadas a lastrear o ressarcimento do erário por conta de possíveis danos na execução do Contrato 10/04
184.	Foi decretada a retenção de pagamentos de medições de serviços ao Consórcio Bonfim com vistas a garantir o ressarcimento ao erário por possíveis danos decorrentes da execução do Contrato 10/04. Essas retenções foram substituídas por cartas de fiança.
185.	Por meio do Acórdão 136/2022-TCU-Plenário, o TCU deliberou pela elisão do débito que estava em apuração no processo TC Processo 002.588/2009-0. Ademais, mediante o Acórdão 135/2022-TCU-Plenário, a E. Corte determinou a exclusão da indisponibilidade de bens da empresa MPE. Assim, conclui-se que não há óbice, por parte da E. Corte, para a desconstituição das supracitadas cartas de fiança, de modo a tornar o Consórcio Bonfim desobrigado de prosseguir na manutenção de tal garantia.
- Medida cautelar decretada no item 9.1 do Acórdão 1605/2014-TCU-Plenário
186.	Por meio do item 9.1 do Acórdão 1605/2014-TCU-Plenário, a E. Corte determinou cautelarmente que a CTB se abstivesse de "liberar quaisquer pagamentos, formalizar rescisão, aceitar definitivamente as obras ou, de qualquer forma, dar por concluído o Contrato 10/04 (SA - 12) ou dar quitação ao Consórcio Bonfim ou a qualquer das empresas que o integram" até que o TCU deliberasse no mérito sobre a restituição da eficácia integral e dos valores atualizados das garantias de execução contratual, de adiantamento contratual e daquelas destinadas a garantir o ressarcimento do erário por supostos danos provenientes da execução do Contrato 10/04.
187.	Essa cautelar foi mantida, sucessivamente, pelos itens 9.1 do Acórdão 64/2015-TCU-Plenário, 9.1 do Acórdão 1193/2018-TCU-Plenário e 9.1 do Acórdão 500/2021-TCU-Plenário.
188.	Uma vez que não mais consta nos autos qualquer indicação de crédito da Administração junto ao Consórcio Bonfim além do saldo do adiantamento contratual, propõe-se que seja revogada a supracitada medida cautelar, de modo que ficam excluídas as vedações contempladas no texto do supracitado item 9.1 e transcritas no primeiro parágrafo do presente tópico.
189.	A adoção dessa proposta não impede o resguardo do direito da Administração de realizar o crédito que lhe cabe relativo ao saldo do adiantamento contratual, uma vez que a proposta de ciência à CTB que prevê tal ressarcimento se refere à necessidade de cobrança e devolução desses valores ao erário anteriormente ao encerramento do Contrato 10/04.
PROPOSTA DE ENCAMINHAMENTO
190.	Diante do exposto, com lastro no art. 11 da Lei 8.443, de 16 de julho de 1992, c/c o art. 157, caput, do Regimento Interno do TCU, submetem-se os autos a consideração superior, propondo-se a adoção das seguintes medidas: 
190.1.	Revogar a medida cautelar que fora decretada mediante o item 9.1 do Acórdão 1605/2014-TCU-Plenário e mantida, sucessivamente, pelos itens 9.1 do Acórdão 64/2015-TCU-Plenário, 9.1 do Acórdão 1193/2018-TCU-Plenário e 9.1 do Acórdão 500/2021-TCU-Plenário;
190.2.	Com fundamento no art. 9º, inciso II, da Resolução TCU n. 315/2020, dar ciência à Companhia de Transportes do Estado da Bahia (CTB) , no que tange ao Contrato 10/04 (Consórcio Bonfim) , de que o encerramento do ajuste sem o ressarcimento de valores financeiros devidos à administração contratante pagos a título de adiantamento contratual ainda pendentes de devolução por parte das empresas do Consórcio Bonfim configura ato de gestão antieconômico que resulta injustificado dano ao erário, sujeito a cobrança em sede de tomada de contas especial, nos termos do art. 47 da Lei 8.443/1992 c/c o art. 252 do Regimento Interno do TCU;
190.3.	Informar da decisão que vier a ser proferida a Companhia de Transportes do Estado da Bahia (CTB) , a Companhia Brasileira de Trens Urbanos (CBTU) e as empresas integrantes do Consórcio Bonfim, MPE - Montagens e Projetos Especiais S/A, Bombardier Transportation Brasil Ltda. e Bombardier European Investments S.L.U.; e
190.4.	Arquivar os presentes autos, nos termos do art. 169, inciso V, do Regimento Interno do TCU."
	É o relatório.

Hálisson Adriano Costa (OAB-DF 26.638) e outros, representando Paulo Henrique Spirandeli Dantas; Mário Roberto Villanova Nogueira (OAB-SP 88300) e outros, representando MPE Montagens e Projetos Especiais S/A; Paola Regina Petrozziello Pugliese (OAB-SP 174001) e outros, representando Bombardier Transportation Brasil Ltda.; Paulo Henrique Spirandeli Dantas (OAB-SP 197479) e outros, representando Fabianna Vieira Barbosa Morselli; Antonio Carlos Guimaraes Goncalves, representando Companhia de Transportes de Salvador; Alcione Soares Menezes Filho, Raquel Cristine Mendes Ramos e outros, representando Companhia Brasileira de Trens Urbanos; Bruno Francisco Cabral Aurelio (OAB-SP 247054) e outros, representando Bombardier European Investments S.L.U.

Procuradora-Geral Cristina Machado da Costa e Silva.

MEDIDA CAUTELAR PREJUDICADA. INSUBSISTÊNCIA DO DANO NO PROCESSO DA TOMADA DE CONTAS ESPECIAL. EXPEDIÇÃO DE CIÊNCIA. ARQUIVAMENTO.

REPRESENTAÇÃO (REPR)

Secretaria de Fiscalização de Infraestrutura Urbana (SeinfraUrb).

Em exame Representação oferecida pela então Secex/BA em virtude de notícia encaminhada a esta Corte pela Companhia de Transportes do Estado da Bahia - CTB (ex-Companhia de Transportes de Salvador - CTS) no sentido de ter sido suspensa a eficácia de uma das cartas de fiança oferecidas pelo Consórcio Bonfim que, substituindo a retenção parcial de pagamentos determinada cautelarmente, foi dada em garantia de ressarcimento de possíveis danos que se encontravam em apuração por meio de tomada de contas especial (TC-Processo 028.499/2012-3) . Tal suspensão teria se dado por falta de pagamentos por parte de uma das empresas integrantes do Consórcio.
O objeto do Contrato 10/04 (também referenciado como Contrato SA-12) , no valor da ordem de R$ 55 milhões, consistiu no fornecimento e na implantação dos sistemas de sinalização, controle e telecomunicações integrantes das obras de construção da linha 1 do metrô de Salvador/BA, empreendimento conduzido inicialmente pela CTS com recursos repassados pela Companhia Brasileira de Trens Urbanos/CBTU (Convênios Siafi 602144 e 552308) . O Consórcio Bonfim é integrado pelas empresas MPE Montagens e Projetos Especiais S.A., Bombardier Transportation Brasil Ltda. e Bombardier European Investments S.L.U. (peça 17) .
Rememoro que, por meio do item 9.1 do Acórdão 1605/2014-TCU-Plenário, esta Corte determinou cautelarmente que a CTB se abstivesse de "liberar quaisquer pagamentos, formalizar rescisão, aceitar definitivamente as obras ou, de qualquer forma, dar por concluído o Contrato 10/04 (SA - 12) ou dar quitação ao Consórcio Bonfim ou a qualquer das empresas que o integram" até que o TCU deliberasse no mérito sobre a restituição da eficácia integral e dos valores atualizados das garantias de execução contratual, de adiantamento contratual e daquelas destinadas a garantir o ressarcimento do erário por supostos danos provenientes da execução do Contrato 10/04. Tal medida foi mantida, sucessivamente, pelos itens 9.1 do Acórdão 64/2015-TCU-Plenário, 9.1 do Acórdão 1193/2018-TCU-Plenário e 9.1 do Acórdão 500/2021-TCU-Plenário.
Em momento posterior, no âmbito do processo de tomada de contas especial TC Processo 028.499/2012-3, o Acórdão 136/2022-TCU-Plenário considerou elidido o débito em questão. Na mesma sessão Plenária, foi proferido o Acórdão 135/2022-TCU-Plenário, que deliberou pela exclusão da indisponibilidade dos bens da MPE, medida que havia sido decretada nos âmbitos do presente processo e do TC Processo 027.553/2017-5.
Voltando aos presentes autos, em sua derradeira instrução, a SeinfraUrbana propõe, em síntese, a revogação da medida cautelar que fora decretada mediante o item 9.1 do Acórdão 1605/2014-TCU-Plenário e mantida, sucessivamente, pelos itens 9.1 do Acórdão 64/2015-TCU-Plenário, 9.1 do Acórdão 1193/2018-TCU-Plenário e 9.1 do Acórdão 500/2021-TCU-Plenário.  
Acolho a essência da referida proposta, pelos seus próprios fundamentos. 
Considerando a elisão dos indícios de dano ao erário em questão (Acórdão 136/2022-TCU-Plenário) e que não consta dos autos qualquer indicação de crédito da Administração junto ao Consórcio Bonfim para além do saldo do adiantamento contratual, impõe-se considerar prejudicada a referida medida cautelar.
Por outro lado, acolho a "ciência" proposta pela unidade técnica de que é necessária a cobrança e devolução dos valores relativos ao saldo de adiantamento contratual antes do encerramento do Contrato 10/04. 
Consoante detalhadamente apurado pela unidade técnica na instrução de peça 936, transcrita no relatório que acompanha este Voto, uma vez que o adiantamento representou 5% do valor total do Contrato 10/04, sendo devolvido mediante desconto desse percentual em cada medição de serviços, ainda faz-se necessário que o Consórcio devolva à Administração a quantia de R$ 391.232,41, obtida mediante aplicação do mesmo percentual (5%) sobre o valor do saldo contratual atualizado até setembro/2021 (último mês em que haveria reajustamento do Contrato 10/04 até a elaboração da presente instrução) , o qual seria de R$ 7.824.648,25. De toda forma, o valor retido pela CTB referente à 76ª medição de serviços do Contrato 10/04 é suficiente para o ressarcimento do referido saldo do adiantamento contratual, dado que os valores retidos somam R$ 767.897,35, enquanto o valor do adiantamento equivale a R$ 391.232,41, segundo aponta a SeinfraUrbana, mostrando-se mais que suficientes para tal devolução.
Com esta ressalva, objeto de ciência à entidade, acolhe-se o pleito formulado à peça 926 pelas empresas integrantes do Consórcio, considerando-se prejudicada a medida cautelar anteriormente expedida.  
Ante o exposto, manifesto-me por que o Tribunal aprove o acórdão que ora submeto à deliberação deste Colegiado.
TCU, Sala das Sessões, em 21 de setembro de 2022.
AUGUSTO SHERMAN CAVALCANTI 
Relator